---
title: "RNA-seq Downstream-Pipeline"
subtitle: "Tetracyclin, Rattenleber · GSE144219 · rn6/Rnor_6.0"
author: "Toxikogenomik-Pipeline"
date: "`r Sys.Date()`"
output:
  html_document:
    fig_caption: true
    toc: true
    toc_float: true
    toc_depth: 3
    number_sections: true
    code_folding: show
editor_options: 
  markdown: 
    wrap: 72
---

# Galaxy-Workflow

GALAXY-Teil, auf usegalaxy.eu ausgegührt. Ziel ist die Count-Matrix
(Gene × Proben), die der R-Teil einliest. Datensatz GSE144219 (GEO),
Rattus norvegicus, Leber; Referenzgenom Rnor_6.0 (rn6, vgl.
[https://doi.org/10.1093/toxsci/kfaa026](#0){.uri}). Ablauf:
Daten-Download, Qualitätskontrolle, Trimming, erneute
Qualitätskontrolle, Alignment, Annotation und Read-Zählung,
Count-Matrix.

Vorlage (tw. abgeändert):

- <https://training.galaxyproject.org/training-material/topics/transcriptomics/tutorials/rna-seq-reads-to-counts/tutorial.html>

- <https://training.galaxyproject.org/training-material/topics/transcriptomics/tutorials/ref-based/tutorial.html>

## Projekt anlegen und Daten herunterladen

Galaxy-Konto (usegalaxy.eu/) angelegt und per Mail bestätigt, neue
History "tetracycline" erstellt. Für die ausgewählten Proben (4x
Kontrolle, 4x Behandlung) die SRR-Run-Accessions über NCBI bestimmt und
eine Abgleichstabelle (TSV) GSM - SRA - SRR angelegt. Diese Tabelle wird
in R gebraucht, weil dort mit GSM-IDs und Bedingungen (control vs.
treatment) gearbeitet werden sollte, Galaxy aber die SRR-IDs der
einzelnen Sequenzierläufe verwendet.

Proben (GSM ↔ SRR):

- Kontrolle: GSM4283621 ↔ SRR11025984, GSM4283622 ↔ SRR11025985,
  GSM4283623 ↔ SRR11025986
- Behandlung: GSM4283625 ↔ SRR11025988, GSM4283626 ↔ SRR11025989,
  GSM4283627 ↔ SRR11025990

FASTQ-Daten mit dem Tool "Download and Extract Reads in FASTQ format
from NCBI SRA" geladen (SRR-IDs kommasepariert in die Maske). Das Tool
erzeugt je einen Single-End- und einen Paired-End-Output (fastq-dump);
weiterverwendet wird der Paired-End-Output. (Single End ist auch leer).
Aus den rohen fastqsanger-Dateien eine flache Collection angelegt, die
einzelnen Proben als SRR...\_R1 bzw. SRR...\_R2 benannt.

## Qualitätskontrolle

Quality-Report mit Falco (statt FastQC: gleiche Funktionalität, etwa
dreifach schneller), anschließend mit MultiQC über die
Falco-Ergebnis-Collection zu einer Übersicht zusammengefasst. Geprüfte
Metriken:

- Per base sequence quality: Phred-Score \> 28 gut, \< 20 schlecht
- Per sequence quality scores: Median sollte möglichst hoch
- Per base sequence content: keine starke Verzerrung (z. B. durch
  Adapter)
- Adapter content: keine Adapter-Sequenzen (sonst ist Trimming nötig
  bzw. nicht erfolgreich)
- Duplicate sequences: hohe Duplikatrate kann auf PCR-Bias hindeuten

## Trimming

Trimming mit Trimmomatic (Galaxy 0.39+galaxy2) auf den Paired-End-Daten
(als Collection, nicht der flachen Collection), obwol laut QC nicht
unbedingt nötig. Parameter:

- ILLUMINACLIP: TruSeq3-PE.fa, Seed-Mismatches 2,
  Palindrome-Clip-Threshold 30, Simple-Clip-Threshold 10,
  Min-Adapter-Length 4, keepBothReads
- SLIDINGWINDOW: 4:15
- LEADING: 3
- TRAILING: 3
- MINLEN: 36

Aus den getrimmten Daten eine flache Collection (R1/R2) sowie eine
Paired-End-Collection für das anschließende Alignment angelegt.

## Qualitätskontrolle nach dem Trimming

Falco erneut auf der getrimmten R1/R2-Collection, danach MultiQC zur
Kontrolle, dass das Trimming gegriffen hat.

## Alignment

Alignment mit HISAT2 (v2.2.1, Kim et al., Nature Methods 2015) gegen
Rnor_6.0 (in der Galaxy-Datenbank hinterlegt), Input ist die getrimmte
Paired-End-Collection. STAR wäre ansonsten die übliche Wahl für
hochwertiges RNA-seq, hier aber bewusst HISAT2 wegen der guten Eignung
für kurze Reads (in diesem Projekt durchschnittlich 51 bp;
Graph-FM-Index mit BW-Transformation) und kürzerer Wartezeiten auf den
Galaxy-Servern. HISAT2 mit Standardeinstellungen; die Strangspezifität
wird erst beim Zählen in featureCounts berücksichtigt. Sie wurde zuvor
als stranded recherchiert, über den GEO-Eintrag
(<https://www.ncbi.nlm.nih.gov/geo/query/acc.cgi?acc=GSM4283626>) und
mit dem Tool Infer Experiment auf der HISAT2-BAM aber als unstranded
identifiert. Mapping-Zusammenfassung im maschinenlesbaren Format
ausgegeben (für MultiQC), danach MultiQC auf der HISAT2-Summary zur
Prüfung der Alignment-Qualität.

## Annotation und Read-Zählung

Gen-Annotation für Rnor_6.0 von Ensembl release-94 heruntergeladen
(<https://ftp.ensembl.org/pub/release-94/gtf/rattus_norvegicus/>) und in
die History importiert. Die Chromosomen-Benennung weicht zwischen
Referenz/BAM und GTF ab (mit Samtools idxstats auf der BAM prüfbar),
daher die GTF mit "Replace Text in a specific column" angepasst:

- Spalte c1, Suchmuster \^([0-9]+\|X\|Y)\$, Ersatz chr\\1
- zweiter Lauf: \^MT\$ → chrM

Read-Zählung mit featureCounts:

- Input: HISAT2-BAM-Collection
- Output-Format: tabular (für limma-voom/edgeR lesbar)
- Strang: unstranded (TruSeq Stranded mRNA, vgl. NCBI)
- Paired-End: yes
- Count fragments instead of reads (sonst werden Fragmente mehrfach
  gezählt)

Ergebnis je Probe: Tabelle mit GeneID und Counts.

## Count-Matrix

Die Einzeltabellen mit "Column Join" zu einer Matrix verbunden
(Identifier-Spalte 1 = GeneID, 1 Header-Zeile). Die resultierende
Tabelle heruntergeladen; sie ist der Input für den R-Teil
(data/galaxy_featurecounts.tabular). Zusätzlich relevante Tabellen,
Reports und Webseiten für Dokumentation und Präsentation aus Galaxy
exportiert.

## weiteres Vorgehen bis goseq

Das Turorial *Reference-based RNA-Seq data analysis* wurde bis zum Ende
in galaxy umgesetzt (GO / KEGG), um später Vergleichswerte für
Plots/Zwischenergebnisse + GSEA zu haben (gleiche Pathways in R pipeline
wie in Galaxy?)

# R- Pipeline Überblick

```{r setup, include=FALSE}
# Dokument als annotiertes Referenzskript. eval=FALSE, damit es ohne die schweren
# Bioconductor-Pakete und die Galaxy-Daten zu HTML rendert. Zum Rechnen einzelne
# Chunks (oder global) auf eval=TRUE setzen.
knitr::opts_chunk$set(echo = TRUE, eval = TRUE, message = TRUE, warning = FALSE,
                      fig.align = "center", fig.width = 5, fig.height = 3)
```

# 

Die Pipeline nimmt die in Galaxy erzeugte Count-Matrix (Rattenleber, 4x
Tetracyclin gegen 4x Kontrolle) und führt drei Schritte aus: (A)
explorative Qualitätskontrolle (B) Korrektur unerwünschter Variation mit
RUVSeq (C) Pathway-Enrichment mit multiGSEA.

Ergebnis ist eine für technische Störfaktoren korrigierte differentielle
Expression und deren biologische Einordnung über KEGG/Reactome und
(optional) HALLMARK.

Die drei Blöcke reproduzieren je eine offizielle Vignette: Block A die
Carpentries-Lektion
<https://carpentries-incubator.github.io/bioc-rnaseq/07-gene-set-analysis.html>,
Block B die Bioconductor-RUVSeq-Pipeline
<https://www.bioconductor.org/packages//release/bioc/vignettes/RUVSeq/inst/doc/RUVSeq.html>
(Risso et al. 2014), Block C die multiGSEA-Pipeline
<https://bioconductor.org/packages/release/bioc/vignettes/multiGSEA/inst/doc/multiGSEA.html>
(Canzler et Hackermüller 2020). Upstream (nicht Teil dieses Skripts)
liegt der Galaxy-Workflow FastQC -\> STAR (rn6/Rnor_6.0) -\>
featureCounts; der Datensatz ist GSE144219 (GEO), *Rattus norvegicus*,
Leber.

Biologischer Hintergrund: Tetracycline hemmen primär die bakterielle
Translation, als Off-Target aber auch die mitochondriale Translation
(Mitoribosom). Das führt zu Ausfall der 13 mtDNA-kodierten
OXPHOS-Untereinheiten, einem mitonukleären Ungleichgewicht und der
integrierten Stressantwort (ISR/ATF4). In der Leber ist der klassische
Phänotyp die mikrovesikuläre Steatose (Hemmung der β-Oxidation,
gestörter Triglycerid-Export). Daran werden die Enrichment-Ergebnisse
gemessen.

# Setup + Pakete

Installation der benötigten Bioconductor- und CRAN-Pakete.

```{r install, eval=FALSE}
install.packages("BiocManager")
BiocManager::install(c(
  "SummarizedExperiment", "DESeq2", "vsn", "ComplexHeatmap", "RUVSeq", "edgeR",
  "multiGSEA", "org.Rn.eg.db", "iSEE", "limma", "GenomicAlignments", "GenomicFeatures",
  "AnnotationDbi", "rtracklayer", "ShortRead", "Rsamtools", "BiocFileCache", "KEGGREST",
  "biomaRt", "AnnotationHub"), ask = FALSE, update = FALSE)
install.packages(c("ggplot2", "hexbin", "RColorBrewer", "magrittr", "data.table",
                   "msigdbr", "dplyr", "ggrepel", "EDASeq"), dependencies = TRUE)
```

```{r libraries}
library(SummarizedExperiment)
library(DESeq2)
library(vsn)
library(ComplexHeatmap)
library(EDASeq)
library(RUVSeq)
library(edgeR)
library(multiGSEA)
library(AnnotationDbi)
library(org.Rn.eg.db)
library(SingleCellExperiment)
library(iSEE)
library(ggplot2)
library(RColorBrewer)
library(data.table)
library(msigdbr)
library(ggrepel)
library(dplyr)
```

# Hilfsfunktionen

## `save_base()`

Wrapper, der einen Graphics- oder ComplexHeatmap-Ausdruck in eine
PNG/PDF-Datei zeichnet und das geöffnete Dok wieder schließt.
`on.exit(dev.off())` schließt das Device auch bei Fehlern; `force(expr)`
ist nötig, weil R Argumente erst spät auswertet (sonst bliebe die Datei
leer). (ggplot-Objekte werden separat über `ggsave()` gespeichert.)

```{r save-base}
fig_dir <- "output"
dir.create(fig_dir, recursive = TRUE, showWarnings = FALSE)

save_base <- function(name, expr, w = 5, h = 3, res = 150, dev = c("png", "pdf")) {
  dev  <- match.arg(dev)
  file <- file.path(fig_dir, paste0(name, ".", dev))
  if (dev == "png") png(file, width = w, height = h, units = "in", res = res)
  else              pdf(file, width = w, height = h)
  on.exit(dev.off())
  force(expr)
}
```

## `report_res()`

Druckt ein `DESeqResults`-Objekt inkl. Metadaten: getesteter Kontrast
und Test-Typ aus `mcols(res)$description`, das Design, `summary()`, die
Zahl signifikanter Gene (hoch/runterreguliert), die Top-Treffer und
optional auch gezielt ausgewählte Gene.

```{r report-res}
report_res <- function(res, dds = NULL, alpha = 0.05, n = 10, genes = NULL,
                       label = deparse(substitute(res))) {
  bar <- function() cat(strrep("=", 70), "\n")
  bar(); cat("DESeq2-Ergebnis:", label, "\n"); bar()

  cat("\n[1] mcols(res)$description:\n\n")
  print(data.frame(column = names(res), description = mcols(res)$description), right = FALSE)

  if (!is.null(dds)) {
    cat("\n[2] design(dds):      ", paste(deparse(design(dds)), collapse = ""), "\n")
    cat(    "    resultsNames(dds):", paste(resultsNames(dds), collapse = " | "), "\n")
  }

  cat("\n[3] summary(res, alpha =", alpha, "):\n")
  summary(res, alpha = alpha)

  sig <- which(!is.na(res$padj) & res$padj < alpha)
  cat(sprintf("\n[4] Signifikant (padj < %g): %d   [hoch: %d | runter: %d]\n",
              alpha, length(sig),
              sum(res$log2FoldChange[sig] > 0), sum(res$log2FoldChange[sig] < 0)))

  cat(sprintf("\n[5] Top %d nach padj:\n", n))
  print(head(as.data.frame(res[order(res$padj), ]), n))

  if (!is.null(genes)) {
    cat("\n[6] Ausgewaehlte Gene:\n")
    print(as.data.frame(res[rownames(res) %in% genes, , drop = FALSE]))
  }
  invisible(res)
}
```

# Daten einlesen

Liest die Galaxy-Count-Matrix (Genes in Zeilen, Samples in Spalten),
wandelt sie in eine Integer-Matrix (Voraussetzung für die Zählmodelle),
benennt die SRR-Run-IDs in GSM-Proben-IDs (nach vorher angefertigter
Tabelle) um, ordnet die Spalten als 4× Kontrolle / 4× behandelt und legt
die `colData` mit der Kovariate `condition` an. Die Faktorstufen sind
`c("control","treated")`, also Kontrolle als Referenz (logFC =
behandelt/Kontrolle).

```{r read-counts}
counts <- read.delim("data/galaxy_featurecounts.tabular", row.names = 1, check.names = FALSE)
dim(counts)
counts <- as.matrix(counts)
mode(counts) <- "integer"

srr_to_gsm <- c(
  SRR11025990 = "GSM4283627", 
  SRR11025989 = "GSM4283626",
  SRR11025988 = "GSM4283625", 
  SRR11025987 = "GSM4283624",
  SRR11025986 = "GSM4283623", 
  SRR11025985 = "GSM4283622",
  SRR11025984 = "GSM4283621", 
  SRR11025983 = "GSM4283620"
)
colnames(counts) <- srr_to_gsm[colnames(counts)]

sample_order <- c("GSM4283620","GSM4283621","GSM4283622","GSM4283623",
                  "GSM4283624","GSM4283625","GSM4283626","GSM4283627")
counts <- counts[, sample_order]

coldata <- data.frame(
  condition = factor(c(rep("control", 4), rep("treated", 4)),
                     levels = c("control","treated")),
  row.names = colnames(counts)
)
```

# A) Explorative Analyse & QualityControl

Folgt der Carpentries-Lektion *04-exploratory-qc*: testet, ob die Daten
clean sind und ob sich Kontrolle und Behandlung überhaupt trennen, bevor
statistisch getestet wird.

## SummarizedExperiment + Filtern

Baut das Datenobjekt (Counts + `colData` in einem Container) und
entfernt Gene mit 5 oder weniger Gesamt-Counts über alle Proben.

```{r a1-se}
experiment <- SummarizedExperiment(assays = list(counts = counts), colData = coldata)
nrow(experiment)
experiment <- experiment[rowSums(assay(experiment, "counts")) > 5, ]
nrow(experiment)
experiment$libSize <- colSums(assay(experiment))
```

## Bibliotheksgröße

Balkendiagramm der Gesamt-Counts pro Probe, first view auf Unterschiede
in der Sequenziertiefe.

```{r a2-libsize}
colData(experiment) |>
  as.data.frame() |>
  ggplot(aes(x = rownames(colData(experiment)), y = libSize / 1e6, fill = condition)) +
  geom_bar(stat = "identity") + theme_bw() +
  labs(x = "Sample", y = "Total count in millions") +
  theme(axis.text.x = element_text(angle = 45, hjust = 1, vjust = 1))
ggsave(file.path(fig_dir, "01_library_size.png"), width = 8, height = 5, dpi = 300)
```

Plot: Gesamt-Read-Counts pro Probe, range von ca 31mio (GSM4283621) bis
ca. 58 Mio (GSM4283625); also Faktor 2 Unterschied maximal. Kontrollen
(rot) und Treatments (türkis) liegen gemischt im ähnlichen Bereichen;
die Treatments sind im Mittel minimal höher, aber mit klarer
Überlappung.\
Interpretation: Ein 2-facher Unterschied in der Sequenziertiefe ist für
RNA-seq anscheinend normal und ein guter Grund, warum hier normalisiert
wehrden muss.

## Size factors

`DESeqDataSet` + `estimateSizeFactors()`: Normalisierungsfaktor pro
Probe, der libsize und RNA-Komposition ausgleicht (Median-of-ratios).
Der Plot stellt dar, wie die Size factors systematisch mit der
Bibliotheksgröße oder der Gruppe zusammenhängen.

```{r a3-sizefactors}
dds <- DESeq2::DESeqDataSet(experiment, design = ~ condition)
dds <- estimateSizeFactors(dds)

ggplot(data.frame(libSize = colSums(assay(dds)),
                  sizeFactor = sizeFactors(dds),
                  condition = dds$condition),
       aes(x = libSize, y = sizeFactor, col = condition)) +
  geom_point(size = 5) + theme_bw() + labs(x = "Library size", y = "Size factor")
ggsave(file.path(fig_dir, "02_sizefactor_vs_librarysize.png"), width = 7, height = 5, dpi = 150)
```

Plot: Die DESeq2-Size-factors (Median-of-ratios-Normalisierung) reichen
von ca 0.7 bis ca 1.3 und steigen linear mit der Bibliotheksgröße. Eine
Kontrolle bei 3e+7 Mio hat den kleinsten Faktor (ca. 0.7), die größten
Bibliotheken die größten Faktoren.\
Interpretation: Der Size factor ist der pro-Probe-Skalierungsfaktor, der
Tiefe und RNA-Komposition ausgleicht. Dass er monoton mit der
Bibliotheksgröße läuft zeigt, dass die Tiefe der Hauptunterschied ist
und keine starke Kompositions-Verzerrung dazwischenfunkt, sonst läge ein
Punkt deutlich neben der Geraden. Die Size Factors liegen recht eng um 1
, das heißt, die Normalisierung muss nicht dramatisch korrigieren.
Kontrolle und Behandlung sind über den ganzen Bereich gemischt, also
kein gruppenspezifischer Normalisierungs-Bias...

## Varianzstabilisierung (VST)

Rohe Counts zeigen eine Mittelwert-Varianz-Abhängigkeit. Die VST
entkoppelt beides, damit distanz- und PCA-basierte Methoden nicht von
wenigen hoch-exprimierten Genen dominiert werden. `meanSdPlot()` zeigt
vorher (steigend) gegen nachher (flach).

```{r a4-vst}
meanSdPlot(assay(dds), ranks = FALSE)
save_base("03_meanSd_raw", meanSdPlot(assay(dds), ranks = FALSE), w = 6, h = 5)

vsd <- DESeq2::vst(dds, blind = TRUE)
meanSdPlot(assay(vsd), ranks = FALSE)
save_base("04_meanSd_vst", meanSdPlot(assay(vsd), ranks = FALSE), w = 6, h = 5)
```

Plot 03_meanSD_raw: Auf den Größenfaktor-normalisierten, aber
untransformierten Counts steigt die Standardabweichung linear mit dem
Mittelwert -\> bekannte Mittelwert-Varianz-Abhängigkeit von CountData:
hoch exprimierte Gene streuen in absoluten Zahlen viel stärker als
weniger stark exprimierte. Die folgende Varianzstabilisierung (DESeq2)
verhindert somit, dass ein paar wenige hoch-exprimierte Gene die gesamte
Analyse dominieren.

Plot 04_meanSd_vst: Nachd er Varianzstabilisierung ist die rote
Trendlinie flach über den ges. Wertebereich -\>
Stabilisierungstransformation hat funktioniert, Varianz ist jetzt
unanhängig vom Expressionsniveau aka jedes Gen trägt ca. gleich viel zur
Distanz bei.\
je höher sd, desto höher die Variabilität des Gens.

## Distanz-Heatmap + Clustering

Euklidische Distanz zwischen allen Probenpaaren auf den VST-Werten, als
Heatmap mit hierarchischem Clustering. Erwartung: Kontrollen clustern
zusammen, Treatments clustern auch zusammen.

```{r a5-distheatmap}
dst    <- dist(t(assay(vsd)))
colors <- colorRampPalette(brewer.pal(9, "Blues"))(255)
ht_dist <- ComplexHeatmap::Heatmap(
  as.matrix(dst), col = colors, name = "Euclidean\ndistance",
  cluster_rows = hclust(dst), cluster_columns = hclust(dst),
  bottom_annotation = columnAnnotation(
    condition = vsd$condition,
    col = list(condition = c(control = "yellow", treated = "purple")))
)
save_base("05_sample_distance_heatmap", ComplexHeatmap::draw(ht_dist), w = 6.5, h = 6)
ht_dist
```

Heatmap: Das Dendrogramm gruppiert grob: {GSM4283621, 4283622, 4283623}
(drei Kontrollen) zusammen, {4283625, 4283624, 4283627} (drei
Behandelte) zusammen und dann GSM4283620 (Kontrolle) und GSM4283626
(Behandelt) als auffälliges Paar abseits ihrer jeweiligen Gruppe. Sechs
von acht Proben clustern erwartet nach Bedingung, das stützt einen
echten Behandlungseffekt. Aber zwei Proben (eine pro Gruppe) brechen aus
dem erwarteten Muster aus und ähneln einander lt eukl. Distanz mehr als
ihren eigentlichen Gruppen.\
Wie damit umgehen? Dass die Distanz über alle Gene weniger sauber trennt
als PCA (Plot 06), ist wohl erwartbar: Die paarweise Distanz summiert
über alle Gene, also auch über die technische/unerwünschte Variation,
die RUV in Block B gezielt entfernen soll. Die PCA kann die
„Behandlungsrichtung" isolieren, die rohe Distanz nicht.

## PCA

Hauptkomponentenanalyse als Dimensionsreduktion: projeziert die Proben
in die Ebene der größten Varianz. Trennen sich die Gruppen entlang PC1,
ist der Behandlungseffekt die dominante Varianzquelle.

integrated tool nehmen!!!

```{r a6-pca}
pcaData    <- DESeq2::plotPCA(vsd, intgroup = "condition", returnData = TRUE)
percentVar <- round(100 * attr(pcaData, "percentVar"))
ggplot(pcaData, aes(x = PC1, y = PC2)) +
  geom_point(aes(color = condition), size = 5) + theme_minimal() +
  xlab(paste0("PC1: ", percentVar[1], "% variance")) +
  ylab(paste0("PC2: ", percentVar[2], "% variance")) + coord_fixed()
ggsave(file.path(fig_dir, "06_pca_vst.png"), width = 6, height = 6, dpi = 150)
```

PCA-Plot: Alle vier Kontrollen liegen bei negativer PC1, alle vier
Behandelten bei positiver PC1 -\>Trennung entlang PC1, ohne Überlappung\
Tetracyclin-Treatment ist demnach als trennende Achse anzusehen, weil
PC1 die Linearkombination findet, die den Gruppenunterschied maximiert.\
Einschränkung: PC1 erklärt nur 24 % der Varianz. Die Trennung ist
demnach real, aber der Behandlungseffekt ist nicht die dominante
Varianzquelle, denn es gibt gleich viel Struktur auf PC2 (ebenfalls 24
%), die nicht der Behandlung entspricht..\
-\> Echter Effekt, morderate Stärke, nennenswerte (unerklärte)
Restvarianz macht ruv-Korrektur durchaus sinnvoll

```{r a6_alternative-pca}
#BiocManager::install("PCAtools")
library(PCAtools)

# VST-Matrix (Gene x Proben) und Metadaten aus dem vsd-Objekt ziehen
mat  <- SummarizedExperiment::assay(vsd)
meta <- as.data.frame(SummarizedExperiment::colData(vsd))

# PCAtools verlangt: rownames(meta) == colnames(mat)
stopifnot(all(colnames(mat) == rownames(meta)))

# PCA. removeVar = 0.9 behaelt die 10% variabelsten Gene
# (proportional, nicht Top-500 wie plotPCA; Argument weglassen = alle Gene)
p <- PCAtools::pca(mat, metadata = meta, removeVar = 0.9)

# Scores-Plot der Proben, eingefaerbt nach condition
pca_plot <- PCAtools::biplot(
  p,
  colby          = "condition",
  lab            = rownames(meta),  # Probennamen; lab = NULL blendet sie aus
  pointSize      = 5,
  labSize        = 3,
  legendPosition = "right"
)
print(pca_plot)

```

## Dispersionsschätzung

DESeq2 modelliert Counts negativ-binomial; die Dispersion beschreibt die
Überstreuung pro Gen. `estimateDispersions()`gibt Information über Gene
aus (Shrinkage zur Trendkurve), was bei wenigen Replikaten stabilere
Schätzungen liefert.

```{r a7-dispersion}
dds_eD <- estimateDispersions(dds)
plotDispEsts(dds_eD)
save_base("07_dispersion_estimates", plotDispEsts(dds_eD), w = 7, h = 5)
```

Plot Dispersionsschätzung: schwarz: gen-weise Rohschätzungen, blau:
finale Schätzung, rot: Trendkurve\
Dispersionskurve fällt mit steigendem Mittelwert und flacht dann bei
hohen Counts wieder ab. Rohschätzungen werden zur roten Trendkurve hin
geschrumpft.\
Die Shrinkage ist der Grund, warum DESeq2 mit so wenigen Replikaten
funktioniert: Sie leiht Information über Gene aus (Ausleihen meint hier,
dass die Dispersionsschätzung für ein einzelnes Gen nicht nur aus den
Counts dieses einen Gens stammt, sondern Information aus allen anderen
Genen mitnutzt.) und stabilisiert verrauschte Einzelschätzungen. Die
Form (fallend, dann flach) war erwartbar.\
Cave! Das Band bei 1e-8 sind Gene mit quasi-null geschätzter Dispersion
(oft niedrig- oder nahezu konstant exprimierte Gene); DESeq2 behandelt
sie hier korrekt, und sie werden durch die unabhängige Filterung später
ohnehin meist aussortiert.

## Differentielle Expression (Wald-Test)

Erste, noch unkorrigierte DE: GLM-Fit und Wald-Test auf den contrast
behandelt gegen Kontrolle. Die RUV-korrigierte DE folgt in Block B.

```{r a8-wald}
dds_eD <- nbinomWaldTest(dds_eD)
result <- results(dds_eD, contrast = c("condition", "treated", "control"))
summary(result)
```

## Volcano-Plot

Stellt log2-Fold-Change gegen die Signifikanz dar und markiert
hoch-/herunterregulierte Gene. lfc_cut ist eher kosmetischer Natur und
codiert die biologische Effektstärke (ab welcher Effektstärker wird
etwas als biol. relevant angesehen?)

```{r a9-volcano}
res_df <- as.data.frame(result)
res_df$gene <- rownames(res_df)
res_df <- res_df[!is.na(res_df$padj), ]

top <- head(res_df[order(res_df$padj), ], 25)

padj_cut <- 0.05
lfc_cut  <- 0.2
res_df$sig <- "under fold-change-threshold"
res_df$sig[res_df$padj < padj_cut & res_df$log2FoldChange >  lfc_cut] <- "up"
res_df$sig[res_df$padj < padj_cut & res_df$log2FoldChange < -lfc_cut] <- "down"

ggplot(res_df, aes(x = log2FoldChange, y = -log10(padj), color = sig)) +
  geom_point(alpha = 0.6, size = 1.5) +
  scale_color_manual(values = c(up = "firebrick", down = "steelblue", "n.s." = "grey50")) +
  geom_vline(xintercept = c(-lfc_cut, lfc_cut), linetype = "dashed", color = "grey40") +
  geom_hline(yintercept = -log10(padj_cut), linetype = "dashed", color = "grey40") +
  theme_bw() +
  labs(x = "log2 fold change (treated / control)",
       y = "-log10(adjusted p-value)", color = NULL)
ggsave(file.path(fig_dir, "08_volcano.png"), width = 8, height = 6, dpi = 150)
```

zu sehen: Die unkorrigierte DE aus Block A (treated/Kontrolle, ohne
RUV). Schwellen: \|log2FC\| \> 1 und padj \< 0.05. Links
herunterregulierte Gene, rechts in rot hochregulierte Gene. Grau für
"unterhalb der Grenzwert-Schwelle".

\
Interpretation:

1.  Signifikanz ungleich Effektstärke. Das statistisch sicherste Gen hat
    eine winzige Faltung, ist aber extrem hoch und konsistent
    exprimiert. Ein Doppelkriterium aus p-Wert und Fold-Change filtert
    solche Gene bewusst heraus. Das ist sicherlich sinnvoll, wenn man
    biologisch relevante Größenordnungen will, aber man muss wissen,
    dass man dabei hochsignifikante, klein-faltige Gene verwirft
2.  Mehr rot als blau: schon naiv deutet sich die Assymetrie zugunsten
    der Hochregulation an.

Achtung! Hier noch keine ruv-Korrektur. Plot ist eher als Referenz zu
verstehen und noch nicht belastbar. Die geringe Anzahl an Treffern deckt
sich mit dem nach PCA moderaten Effeklt: kleine Änderungen statt großer
switches.

## Heatmap der Top-20-DE-Gene

Die 20 nach p-Wert stärksten DE-Gene als zeilenweise z-skalierte
Heatmap; Spaltenannotation = Gruppe.

```{r a10-top20}
vsd <- vst(dds_eD, blind = TRUE)
genes <- result[order(result$pvalue), ] |> head(20) |> rownames()
heatmapData <- assay(vsd)[genes, ]
heatmapData <- t(scale(t(heatmapData)))

heatmapColAnnot <- HeatmapAnnotation(
  condition = vsd$condition,
  col = list(condition = c(control = "yellow", treated = "lightgreen")))

ht_top20 <- ComplexHeatmap::Heatmap(
  heatmapData, name = "row z-score", top_annotation = heatmapColAnnot,
  cluster_rows = TRUE, cluster_columns = FALSE, column_names_gp = gpar(fontsize = 9))
save_base("09_top20_DE_heatmap", ComplexHeatmap::draw(ht_top20), w = 8, h = 7)
ht_top20
```

Plot: Zeilenweise z-skalierte Expression der 20 nach p-Wert stärksten
Gene. Klare Block-Trennung: die linken vier (Kontrollen,
GSM4283620–...23) sind überwiegend blau (niedrig), die rechten vier
(Behandelte, 4283624–27) überwiegend rot (hoch). Drei Gene oben
(ENSRNOG00000061005, 021663, 000201) zeigen das umgekehrte Muster (in
Kontrollen hoch, in treatment herunter). Sauber Trennung nach diesem
Plot!

Einschränkung: Hier werden die Top 20 Gene betrachtet. Plot ist also
nicht repräsentativ für die Gesamtheit der Daten!

# B) Unerwünschte Variation entfernen (RUVSeq)

Folgt der RUVSeq-Vignette (Risso et al. 2014). RUV schätzt latente
Störfaktoren (Batch, Library-Prep, unbekannte technische Effekte) als
zusätzliche Kovariaten und nimmt sie ins DE-Modell auf. Der korrigierte
Output `res_ruv` ist später der Input für multiGSEA. Es gibt drei
Varianten: RUVg (Kontrollgene), RUVs (Replikate), RUVr (Residuen);
Hauptweg hier ist RUVg.

## Filtern & SeqExpressionSet

Eigener Filter (≥ 2 Proben mit \> 5 Reads) und Verpacken in ein
`SeqExpressionSet` (Datenobjekt von EDASeq/RUVSeq). `x` ist der
Behandlungsfaktor.

```{r b1-filter}
filter   <- apply(counts, 1, function(x) length(x[x > 5]) >= 2)
filtered <- counts[filter, ]
genes    <- rownames(filtered)

x   <- as.factor(c(rep("Ctl", 4), rep("Trt", 4)))
set <- newSeqExpressionSet(as.matrix(filtered),
                           phenoData = data.frame(x, row.names = colnames(filtered)))
```

## RLE + PCA vor Normalisierung

RLE-Boxplots (Relative Log Expression) sollten um 0 zentriert und gleich
breit sein; Abweichungen zeigen technische Verzerrung. Zusammen mit PCA
der Ausgangszustand vor jeder Korrektur.

```{r b2-rle-raw}
colors <- brewer.pal(3, "Set2")
plotRLE(set, outline = FALSE, ylim = c(-0.75, 0.75), col = colors[x])
save_base("10_RLE_raw", plotRLE(set, outline = FALSE, ylim = c(-0.75, 0.75), col = colors[x]), w = 7, h = 4.5)
plotPCA(set, col = colors[x], cex = 1.2)
save_base("11_PCA_raw", plotPCA(set, col = colors[x], cex = 1.2), w = 6, h = 6)
```

Boxplot_raw: Mediane wandern auf und ab, starke Strueung um 0,
variierende Boxbreiten; Grundlage f+r technische ruv-Korrekturschritte

PCA_raw: Eine einzelne Achse (PC1) erklärt 46 % der Varianz, aber die
Gruppen trennen sich nicht sauber entlang dieser Achse: Kontrollen
(grün) und Treatments (orange) liegen durchmischt; die dominante Achse
fängt hier offensichtlich etwas anderes als die Behandlung ein.

## Upper-Quartile-Normalisierung

`betweenLaneNormalization(..., "upper")` skaliert die Proben aufs obere
Quartil (Bullard et al. 2010). Hier sehr notwendig, denn in den Rohdaten
gibt es eine große, aber uninformative Varianzquelle (sehr
wahrscheinlich Tiefe/Komposition/technischer Batch), die alles andere
überlagert. Die Behandlung ist da, aber unter dieser dominanten Achse
begraben. Eine hohe PC1-Prozentzahl ist nicht automatisch gut. Hier ist
sie sogar das Problem, weil PC1 stark zu rauschen scheint. Genau das
soll die Normalisierung + RUV reduzieren:

```{r b3-uqnorm}
set <- betweenLaneNormalization(set, which = "upper")
plotRLE(set, outline = FALSE, ylim = c(-0.75, 0.75), col = colors[x])
save_base("12_RLE_uqnorm", plotRLE(set, outline = FALSE, ylim = c(-0.75, 0.75), col = colors[x]), w = 7, h = 4.5)
plotPCA(set, col = colors[x], cex = 1.2)
save_base("13_PCA_uqnorm", plotPCA(set, col = colors[x], cex = 1.2), w = 6, h = 6)
```

Boxplot: Die Boxen sind jetzt um 0 zentriert und untereinander deutlich
gleichmäßiger als im Rohzustand. UP-Normalisierung wirksam, aber sie
korrigiert nur eine globale Skala pro Probe. Sie kann keine
strukturierte, genabhängige unerwünschte Variation (z. B. einen Batch,
der bestimmte Genklassen betrifft) entfernen. Dafür ist RUV da

PCA: Die dominante Achse ist von 46 % (raw) auf 19 % gesunken. Die
Behandlung beginnt sich abzuzeichnen. Kontrollen tendenziell oben
(positiver PC2), Treatments unten. Trennung ist noch unsauber und
verteilt sich über beide Achsen...

## Empirische Kontrollgene

RUVg braucht Negativkontroll-Gene, die nicht auf die Behandlung
reagieren. Ein erster edgeR-Lauf rankt alle Gene nach
Behandlungs-Assoziation; die am wenigsten assoziierten (alles außer den
Top 5000) dienen als empirische Kontrollgene. Das reine rn6-Genom
enthält keine ERCC-Spike-ins (wie im Tutorial beschrieben), daher hier
dieser empirische Weg.

```{r b4-empirical}
design <- model.matrix(~x, data = pData(set))
y <- DGEList(counts = counts(set), group = x)
y <- normLibSizes(y, method = "upperquartile")
y <- estimateGLMCommonDisp(y, design)
y <- estimateGLMTagwiseDisp(y, design)
fit <- glmFit(y, design)
lrt <- glmLRT(fit, coef = 2)

top       <- topTags(lrt, n = nrow(set))$table
empirical <- rownames(set)[which(!(rownames(set) %in% rownames(top)[1:5000]))]
```

## RUVg

`RUVg(set, empirical, k = 1)` schätzt aus den Kontrollgenen einen Faktor
unerwünschter Variation `W_1` und fügt ihn der `pData` hinzu. `k = 1`
ist bei n = 8 konservativ.

```{r b5-ruvg}
set2 <- RUVg(set, empirical, k = 1)
pData(set2)
plotRLE(set2, outline = FALSE, ylim = c(-0.75, 0.75), col = colors[x])
save_base("14_RLE_RUVg", plotRLE(set2, outline = FALSE, ylim = c(-0.75, 0.75), col = colors[x]), w = 7, h = 4.5)
plotPCA(set2, col = colors[x], cex = 1.2)
save_base("15_PCA_RUVg", plotPCA(set2, col = colors[x], cex = 1.2), w = 6, h = 6)
```

Boxplot_ruv: Boxen eng um 0, homogen, der am besten zentrierte,
gleichmäßigste der drei RLE-Plots. RUVg hat zusätzlich zur globalen
Skala den geschätzten Störfaktor `W_1` herauspartialisiert; die
verbleibende Streuung ist relativ sauber zentriert. Eigentlicher Gewinn
von ruvg wird aber optisch erst in der PCA sichtbar.\
PCA_ruv: Saubere Gruppentrennung entlang PC1 mit 22%. Nach Entfernen von
`W_1` wird die Behandlung zur interpretierbaren Hauptachse. Der
Vergleich roh → UQ → RUVg (PC1 46 % unsauber → 19 % beginnend → 22 %
sauber trennend) zeigt: Es geht nicht unbedingt um ein hohes
PC1-Prozent, sondern darum, dass PC1 auch korrekt nach Gruppen entlang
der Achse zu trennen vermag.

Wahl von k: mit **k=2 trennt die PCA noch sauberer**, aber mMn wirkt der
Effekt dann etwas künstlich und konstruiert..

**Vorbehalte:**

- Mangels ERCC-Spike-ins wurden Kontrollgene als „alle Gene außer den
  Top 5000 des ersten edgeR-Laufs" definiert. Bei ca 15500 Genen also
  ein sehr großes, datengetriebenes Set. Das ist der vorgesehene
  RUVSeq-Weg, aber es ist halb-zirkulär: Man benutzt die Daten selbst,
  um zu entscheiden, was in der Expression unverändert bleibt. Echte
  externe Negativkontrollen wären sauberer. Praktisch ist der Effekt
  meist gutartig (Risso et al. zeigen Robustheit), aber man sollte sich
  der Annahme bewusst sein.

- **`W_1`** RUV? Es ist unklar, ob `W_1` Batch, RNA-Qualität oder etwas
  anderes ist. Das ist akzeptabel (RUV soll latente Störung ja
  entfernen, nicht benennen), aber es heißt auch, dass man die Korrektur
  nicht mechanistisch begründen kann.

## DE mit edgeR inkl. `W_1`

edgeR-DE mit dem erweiterten Design `~ x + W_1`: testet den
Behandlungseffekt, während `W_1` die geschätzte Störung
herauspartialisiert. `coef = 2` ist der `x`-Effekt (Trt vs Ctl).

```{r b6-edger-ruv}
design <- model.matrix(~x + W_1, data = pData(set2))
y <- DGEList(counts = counts(set2), group = x)
y <- calcNormFactors(y, method = "upperquartile")
y <- estimateGLMCommonDisp(y, design)
y <- estimateGLMTagwiseDisp(y, design)
fit <- glmFit(y, design)
lrt <- glmLRT(fit, coef = 2)
topTags(lrt)
```

- edgeRs Top-Liste sieht anders aus als die von DESeq2: edgeR rankt hier
  vor allem niedrig exprimierte Gene mit großen Fold-Changes (logCPM
  negativ, \|logFC\| 3–4) nach oben. DESeq2 rankt hoch exprimierte Gene
  mit moderaten Fold-Changes (wie ENS...030700) nach oben.
- -\> Folge unterschiedlicher Gewichtung/Shrinkage der beiden Engines
  (edgeR-LRT vs. DESeq2-Wald, unterschiedliche unabhängige Filterung).
  Beide sehen dasselbe Gesamtsignal, betonen aber andere Enden des
  Expressionsspektrums.
- ENSRNOG00000011200 taucht in beiden Listen ganz oben auf, DESeq2
  (log2FC 1.06, padj 2e-11) und edgeR (logFC 1.06, FDR 8e-8), dazu hoch
  exprimiert (logCPM 11.96). Gen taucht in beiden Verfahren auf -\>
  vertrauenswürdiger Treffer

## DE mit DESeq2 inkl. `W_1`, Wald und LRT

Dieselbe RUV-korrigierte DE mit DESeq2; `W_1` steht im Design des
`DESeqDataSet` (`~ W_1 + x`). Es werden zwei Tests mit eigenen Objekten
gerechnet: Wald (Effektgröße eines Kontrasts, Input fürs Enrichment) und
LRT (volles gegen reduziertes Modell). `report_res()` zeigt für beide
den Test-Typ und den getesteten Kontrast.

```{r b7-deseq-ruv}
dds_ruv <- DESeqDataSetFromMatrix(countData = counts(set2),
                                  colData = pData(set2),
                                  design = ~ W_1 + x)

dds_ruv      <- DESeq(dds_ruv)
res_ruv_wald <- results(dds_ruv, contrast = c("x", "Trt", "Ctl"))
report_res(res_ruv_wald, dds_ruv)

dds_ruv_lrt <- DESeq(dds_ruv, test = "LRT", reduced = ~ W_1)
res_ruv_lrt <- results(dds_ruv_lrt)
report_res(res_ruv_lrt, dds_ruv_lrt)

res_ruv <- res_ruv_wald
res_ruv <- res_ruv[order(res_ruv$padj), ]
```

**Interpretation der Results:**

- Wald =+/- LRT. Beide liefern fast identische Ergebnisse und exakt
  dieselben Top-10-Gene in nahezu gleicher Reihenfolge. -\> Das Ergebnis
  hängt nicht an der Testwahl. (Der Wald-Test prüft die Effektgröße
  eines Kontrasts, der LRT vergleicht das volle Modell `~ W_1 + x` gegen
  `~ W_1`. Dass beide übereinstimmen, heißt, der `x`-Effekt ist
  konsistent.)

- Asymmetrie 163:76 ≈ 2:1 zugunsten der Hochregulation.Passt zu den
  späteren Enrichment-Befunden

- Gen ENSRNOG00000030700: baseMean = 345k (extrem hoch exprimiert),
  log2FC nur 0.46, padj = 4e-13. ...Winzige Faltung, aber durch die
  enorme, konsistente Expression hochsignifikant. Eine moderate, sehr
  verlässliche Verschiebung eines stark exprimierten (vermutlich
  metabolischen) Leber-Gens. Kein Switch.

- Die unabhängige Filterung verwirft \~10–12 % schwach exprimierte Gene
  (mean count \< 10–12), bevor korrigiert wird. Sinnvoll, weil solche
  Gene ohnehin keine verlässlichen p-Werte liefern.

- Kritisch: 239 von 15.6k Genen (ca 1.5 %) sind signifikant. Sehr
  moderate DE-Antwort, konsistent mit dem moderaten PCA-Effekt. Das ist
  nicht unbedingt widersprüchlich und kein Problem; es heißt aber, dass
  Tetracyclin in dieser Leber kein flächendeckendes
  Transkriptom-"Erdbeben" auslöst.

## mtDNA-Gen-Check

Die mtDNA-kodierten OXPHOS-Gene sind der direkte Wirkort von
Tetracyclin. Dieser Check zählt, wie viele davon in den Daten sind und
Filter sowie DESeq überleben, und gibt ihre Einzeleffekte aus.

```{r b8-mtdna}
ann_mt <- AnnotationDbi::select(org.Rn.eg.db, keys = rownames(counts),
                                keytype = "ENSEMBL", columns = c("SYMBOL","CHR"))
mt_in_data <- unique(na.omit(ann_mt$ENSEMBL[which(ann_mt$CHR == "MT")]))

cat(sprintf("MT-Gene | Roh: %d | nach Filter: %d | in res_ruv: %d\n",
            length(mt_in_data),
            sum(mt_in_data %in% rownames(filtered)),
            sum(mt_in_data %in% rownames(res_ruv))))
report_res(res_ruv_wald, dds_ruv, genes = mt_in_data)
```

## Alternativen: RUVs + RUVr

RUVs nutzt Replikat-Gruppen (über `makeGroups`), bei denen die Kovariate
konstant ist; RUVr nutzt die Residuen eines ersten GLM-Fits. Beide
schätzen `W_1` auf anderem Weg als RUVg.

```{r b9-ruvs-ruvr}
differences <- makeGroups(x)
set3 <- RUVs(set, genes, k = 1, differences)
pData(set3)

design <- model.matrix(~x, data = pData(set))
y <- DGEList(counts = counts(set), group = x)
y <- calcNormFactors(y, method = "upperquartile")
y <- estimateGLMCommonDisp(y, design)
y <- estimateGLMTagwiseDisp(y, design)
fit <- glmFit(y, design)
res <- residuals(fit, type = "deviance")
set4 <- RUVr(set, genes, k = 1, res)
pData(set4)
```

# C) Pathway-Enrichment (multiGSEA)

Folgt der multiGSEA-Vignette (Canzler et Hackermüller 2020). multiGSEA
ist eine rangbasierte GSEA (intern fgsea) über mehrere Omics-Ebenen.
Hier dargestellt ist nur eine (Transcriptom-Ebene). Input ist die
RUV-korrigierte DE aus Block B.

Funktionsweise von multiGSEA (grob): Alle Gene werden zu einer Rangliste
sortiert. Man läuft die Liste von oben nach unten ab und führt eine
laufende Summe: trifft man auf ein Gen des Sets, steigt sie (gewichtet
mit dem Betrag des Rangwerts), trifft man auf ein Nicht-Mitglied, sinkt
sie um einen festen Schritt. Der maximale Ausschlag dieser Kurve weg von
der Null ist der Enrichment Score (ES). Maximum oben -\> positives ES
(Set hochreguliert), unten -\> negatives ES (herunter). Der ES wird auf
die Setgröße normalisiert -\> NES (vergleichbar zwischen verschieden
großen Sets), und über eine Nullverteilung bekommt jedes Set pval und
padj. Ranking: rankFeatures() baut die Rangliste aus der Richtung des
Fold-Change und dem log-transformierten p-Wert, also faktisch
sign(logFC) × −log10(p). Die Wahl der Ranking-Metrik kann das Ergebnis
dabei deutlich beeinflussen.

- Pathway-Quellen: Die Gensätze kommen über das graphite-Paket aus bis
  zu acht Datenbanken (hier Reactome und KEGG), die Feature-IDs werden
  über AnnotationDbi gemappt.

- Aggregation: Die Anreicherung wird pro Omics-Layer separat gerechnet,
  danach werden die p-Werte der Layer zu einem zusammengesetzten
  Multi-Omics-Wert (wenn mehrere Layer verfügbar) kombiniert. Die
  Kombination per combinePvalues() nutzt standardmäßig Stouffers
  Z-Methode (ohne Bias), alternativ Fishers Test (Bias zu kleinen p)
  oder Edgingtons Methode (Bias zu großen p).

Enrichment-Begriff: Nicht einzelne Gene werden bewertet, sondern es wird
hinterfragt, ob die Gene eines ganzen Pathways gemeinsam in eine
Richtung verschoben sind und zwar stärker, als bei zufälliger Verteilung
zu erwarten wäre. Ein Pathway ist „angereichert", wenn seine Mitglieder
im nach Auf-/Abregulation sortierten Genranking nicht zufällig verstreut
liegen, sondern sich am oberen Ende (koordiniert hoch) oder unteren Ende
(koordiniert runter) häufen. Das funktioniert auch dann, wenn kein
einzelnes Gen des Sets für sich betrachtet signifikant ist! Viele
kleine, gleichgerichtete Verschiebungen summieren sich zu einem Signal
auf Set-Ebene. Das ist auch der Unterschied zur ORA (goseq), die nur die
Liste der schon signifikanten DE-Gene abzählt.

## Annotation: Symbole

multiGSEA erwartet je Gen ein Symbol, einen logFC und einen p-Wert. Die
Ensembl-IDs aus `res_ruv` werden über `org.Rn.eg.db` auf .Symbole
gemappt; Gene ohne Symbol und Duplikate werden entfernt

```{r c1-annotation}
de <- as.data.frame(res_ruv)
de$ENSEMBL <- rownames(de)
de <- de[!is.na(de$pvalue), ]

de$Symbol <- mapIds(org.Rn.eg.db, keys = de$ENSEMBL,
                    column = "SYMBOL", keytype = "ENSEMBL", multiVals = "first")
de <- de[!is.na(de$Symbol) & !duplicated(de$Symbol), ]

transcriptome <- data.frame(Symbol = de$Symbol, logFC = de$log2FoldChange, pValue = de$pvalue)
```

## Ranking

`rankFeatures(logFC, pValue)` erzeugt die Rangstatistik
`sign(logFC) * -log10(p)`: starke, signifikante UP-Effekte landen oben,
starke Down-Effekte unten. Die Ränge werden mit den Symbolen benannt und
in die multiGSEA-Datenstruktur gepasst.

```{r c2-rank}
omics_data <- initOmicsDataStructure(layer = c("transcriptome"))
omics_data$transcriptome <- rankFeatures(transcriptome$logFC, transcriptome$pValue)
names(omics_data$transcriptome) <- transcriptome$Symbol
```

## Pathway-Definitionen laden

`getMultiOmicsFeatures()` zieht die Gen-Sets aus KEGG und Reactome für
*Rattus norvegicus*, mit Features als Symbol. Kann dauern... (5min ca.)

```{r c3-pathways}
databases <- c("kegg", "reactome")
layers    <- names(omics_data)
pathways <- getMultiOmicsFeatures(
  dbs = databases, layer = layers,
  returnTranscriptome = "SYMBOL",
  organism = "rnorvegicus",
  useLocal = FALSE
)
```

## Enrichment ausführen & speichern

`multiGSEA()` rechnet die fgsea-Anreicherung; `extractPvalues()` zieht
p- und padj-Werte heraus. Bei nur einer Omics-Ebene ist "combined"
identisch mit "transcriptome".

```{r c4-run}
enrichment_scores <- multiGSEA(pathways, omics_data)

#Richtungsanzeige mitimplementieren
res_full <- enrichment_scores$transcriptome[
  order(padj), .(pathway, NES, ES, pval, padj, size)]
res_full[, leadingEdge := sapply(
  enrichment_scores$transcriptome[order(padj)]$leadingEdge,
  paste, collapse = ";")]
fwrite(res_full, "output/multiGSEA_reactome_kegg.tsv", sep = "\t")

df <- extractPvalues(enrichment_scores, pathwayNames = names(pathways[[1]]))
df$combined_pval <- df$transcriptome_pval
df$combined_padj <- df$transcriptome_padj
df <- cbind(pathway = names(pathways[[1]]), df)
df <- df[order(df$combined_padj), ]
head(df, 15)

```

## Richtung (NES) + Treibergene

Greift direkt auf das Anreicherungsobjekt zu: das NES-Vorzeichen gibt
die Richtung (+ hoch, - unter), `leadingEdge` die tragenden Gene. Hier
nach Tetracyclin-relevanten Themen gefiltert und die
Vorzeichen-Konvention an zwei bekannten Genen geprüft.

```{r c5-direction}
res <- enrichment_scores$transcriptome[order(padj)]

res[padj < 0.05, .(pathway, NES, padj, size)]

res[grepl("lipid|fatty acid|oxidative phosphoryl|respiratory electron|mitochondrial translation|ATF4|EIF2|PERK|GCN2|amino acid|cholesterol|TCA|citric",
          pathway, ignore.case = TRUE), .(pathway, NES, padj)]

res[pathway == "(REACTOME) Metabolism of lipids", leadingEdge][[1]]

transcriptome[transcriptome$Symbol %in% c("Msmo1","Sqle"), ]
omics_data$transcriptome[c("Msmo1","Sqle")]
```

Die leading edge ist die Teilmenge der Set-Gene bis zum Punkt des
maximalen Ausschlags

## Optional: HALLMARK

Wiederholt die Anreicherung gegen die MSigDB-HALLMARK-Sammlung (50
kuratierte Sets) als unabhängigen Abgleich. HALLMARK ist
Ensembl-basiert, daher werden die Ranks hier nach Ensembl benannt. Das
Ergebnis wird inklusive NES und (zu Text gewandeltem) `leadingEdge` als
TSV gespeichert

```{r c6-hallmark}
hallmark <- msigdbr(species = "Rattus norvegicus", category = "H") %>%
  dplyr::select(gs_name, ensembl_gene) %>%
  dplyr::filter(!is.na(ensembl_gene)) %>%
  unstack(ensembl_gene ~ gs_name)
pathways_h <- list("transcriptome" = hallmark)

de_ens <- as.data.frame(res_ruv)
de_ens$ENSEMBL <- rownames(de_ens)
de_ens <- de_ens[!is.na(de_ens$pvalue) & !duplicated(de_ens$ENSEMBL), ]

ranks_ens <- initOmicsDataStructure("transcriptome")
ranks_ens$transcriptome <- rankFeatures(de_ens$log2FoldChange, de_ens$pvalue)
names(ranks_ens$transcriptome) <- de_ens$ENSEMBL

es_h  <- multiGSEA(pathways_h, ranks_ens)
res_h <- es_h$transcriptome[order(padj)]
res_h[padj < 0.05, .(pathway, NES, padj, size)]

out <- copy(res_h)
out$leadingEdge <- sapply(out$leadingEdge, paste, collapse = ";")
fwrite(out, "output/data_hallmark_multiGSEA_results.tsv", sep = "\t")
```

# Sitzungsinfo

```{r session}
sessionInfo()
```

# Tetracyclin in der Rattenleber, Interpretation und Quellenabgleich

Datengrundlage Teil 1: ausschliesslich die beiden Ergebnisdateien meiner
R/Bioconductor-Pipeline: `multiGSEA_reactome_kegg_with_NES.tsv`
(Reactome + KEGG, jetzt mit NES/Richtung) und
`data_hallmark_multiGSEA_results.tsv` (MSigDB Hallmark, fgsea).
Datensatz GSE144219, 4 Kontrollen (GSM4283620–...623) gegen 4
Tetracyclin (GSM4283624–...627, Treatment), männliche Rattenleber,
Referenzgenom rn6/Rnor_6.0.

## 1 Interpretation der Tetracyclin-Wirkung

### Wie Tetracyclin wirkt (Literaturrecherche)

Tetracycline hemmen die bakterielle Proteinsynthese, indem sie an die
kleine ribosomale Untereinheit binden und die Anlagerung der
Aminoacyl-tRNA an die A-Stelle blockieren. Weil das mitochondriale
Ribosom bakteriellen Ursprungs ist, hemmen sie in eukaryotischen Zellen
auch selektiv die mitochondriale Translation: die 13 mtDNA-kodierten
Atmungsketten-Untereinheiten werden nicht mehr ausreichend gebildet,
während die kernkodierten Komponenten unverändert weiterlaufen. Daraus
entsteht ein mitonukleäres Protein-Ungleichgewicht mit mitochondrialem
Proteostase-Stress, der über ein retrogrades Signal die nukleäre
Genexpression verändert (Moullan et al., 2015).\
Für die Leber kommt ein zweiter, gut belegter Mechanismus hinzu:
Tetracyclin hemmt demnach die mitochondriale Fettsäure-β-Oxidation: in
der Maus stieg die hepatische Triglyceridmenge dosisabhängig bis aufs
Neunfache, histologisch in vivo mit mikrovesikulärer Steatose (Fréneaux
et al., 1988). Die β-Oxidationshemmung als Steatose-Mechanismus ist
reviewt (Fromenty und Pessayre, 1995).

### Was daraus für die Genexpression zu erwarten ist

Aus diesen Mechanismen und der Quellstudie ergeben sich konkrete
Erwartungen:

1.  Störung des Lipidstoffwechsels. Steatose und veränderte
    Sterol-/Gallensäure-Homöostase sollten ein verändertes Lipidprogramm
    hinterlassen (Fréneaux et al., 1988).
2.  Antiproliferativer Effekt. Mitochondriale Translationshemmer
    (Doxycyclin, Tigecyclin) wirken zytostatisch und arretieren den
    Zellzyklus, in mehreren Modellen am G2/M-Übergang (B et Y, 2019;
    Wang et al., 2021). Ein Herunterregulieren von
    Zellzyklus-/Mitose-Genen ist demnach erwartbar.
3.  Xenobiotika-Rezeptor-Antwort, da die Quellstudie diese Projekts
    darauf ausgelegt ist(Podtelezhnikov et al., 2020).

### Befunde in den eigenen Daten

| Programm | Richtung | Belege (eigene Pipeline) |
|------------------------|------------------------|------------------------|
| Sterol-/Cholesterinbiosynthese | hoch | Hallmark CHOLESTEROL_HOMEOSTASIS NES +2.15 (padj 1.9e-05); Reactome Cholesterol biosynthesis +2.23, Lanosterol biosynthesis +2.04; Leading-Edge: Hmgcr, Hmgcs1, Sqle, Idi1, Mvk, Mvd, Lss, Dhcr24, Cyp51, Msmo1 und Srebf2 |
| Gallensäure / Sterol-Transport | hoch | Hallmark BILE_ACID_METABOLISM +1.62 (0.022); Reactome Metabolism of steroids +1.97 |
| Zellzyklus / Mitose | runter | Hallmark G2M_CHECKPOINT -1.81 (9.9e-05), E2F_TARGETS -1.69 (0.001); Reactome Cell Cycle -1.78, APC/C-mediated degradation -2.18; Leading-Edge: Cdk1, Ccnb1, Ccna2, Plk1, Cdc20, Bub1b, Cenpe |
| Immun-/Entzündungsantwort | runter | Hallmark INTERFERON_ALPHA_RESPONSE -1.75 (0.005), TNFA_SIGNALING_VIA_NFKB -1.46 (0.023) |
| OXPHOS | hoch, nicht signifikant! | Hallmark OXIDATIVE_PHOSPHORYLATION +1.38 (padj 0.08) |
| Zytoplasmatische Translation / Ribosom | hoch | Reactome Eukaryotic Translation Initiation +2.17, rRNA processing +1.97, 40S/60S-Untereinheiten; KEGG „COVID-19" +1.98 (Artefakt, ist aber getrieben von Rpl-/Rps-Genen) |
| UPR / Xenobiotika-Metabolismus | nicht signifikant | UNFOLDED_PROTEIN_RESPONSE +1.16 (0.34); XENOBIOTIC_METABOLISM +1.15 (0.34) |

### Wo die Ergebnisse von den Erwartungen abweichen und warum

Mehrere Erwartungen werden bestätigt: das Lipidprogramm ist betroffen,
der Zellzyklus ist deutlich herunterreguliert (G2M und E2F), und die
Immunantwort ist gedämpft. Das deckt sich mit den kanonischen
Xenobiotika-Netzwerken Fettsäurestoffwechsel, Zellteilung und
Immunantwort (Karri und Waxman, 2020). Weiter Punkte weichen von den
Erwartungen ab:

Die starke Hochregulation der Cholesterinbiosynthese ist robust, aber
keine universelle Mitochondrien-Signatur. In anderen Modellen reprimiert
eine mitochondriale Translationsstörung die Cholesterin-Gene sogar
(Pyk2-Gsk3β-Srebp2-Achse) (Toshima et al, 2024), und in der
mtDNA-Mutator-Leber sind cholesterogene Gene trotz Steatose
herunterreguliert. Mein Befund ist daher am ehesten als
SREBP-2-getriebene Antwort zu lesen. Srebf2 liegt selbst in der Leading
Edge, und SREBP-2 steuert genau diesen Gensatz inklusive Hmgcr (Rong et
al., 2017), vermutlich als homöostatische De-Repression bei gestörter
Sterol-/Gallensäure-Bilanz infolge der Steatose (Fréneaux et al. 1988),
und nicht als direkte Folge des Translationsblocks.

Die zytoplasmatische Translation/Ribosombiogenese ist hochreguliert,
obwohl die Proliferation sinkt , beides ist normalerweise gekoppelt.
Plausibel wäre eine kompensatorische/retrograde Antwort auf den
mitochondrialen Proteostase-Stress. Zwei Vorbehalte gehören dazu:
ribosomale Proteingene reagieren eventuell empfindlich auf die
Normalisierung, und der Spitzentreffer KEGG „COVID-19" wird
ausschliesslich von Rpl-/Rps-Genen getragen. Ein Teil des Signals könnte
also Normalisierungs- bzw. Annotationsartefakt sein; auf Pathway-Ebene
allein ist das nicht auflösbar.

Xenobiotika-Metabolismus schwach/nicht signifikant. Trotz Studien-Fokus
(Podtelezhnikov et al.,2020): bei Hochdosis dominieren das zytostatische
und das lipogene Signal die Rangliste; der Biomarker ist gen-spezifisch
(bestimmte CYPs, NRF1-/NRF2-Zielgene) und wird vermutlich set-basiert
unterschätzt.

## 2 Vergleich mit den anderen Quellen

### MERCK_Count_data: identische R-Pipeline, andere Count-Tabelle

Die MERCK-Originalcounts ergeben praktisch dieselbe Biologie. Bei
Hallmark korrelieren die NES mit Pearson 0.90, das Vorzeichen stimmt in
46 von 50 Sets (92 %; die vier Abweichungen haben alle \|NES\| \< 1 und
sind nicht signifikant). Der Anker ist identisch
(CHOLESTEROL_HOMEOSTASIS +2.15 eigene gegen +2.09 MERCK). Alle neun
signifikanten Hallmark-Sets der Pipeline sind eine Teilmenge der
sechzehn MERCK-signifikanten; bei Reactome/KEGG sind 67 der 81
MERCK-signifikanten Pathways auch bei in meiner Pipeline signifikant (83
%). Der einzige systematische Unterschied ist Power: MERCK ist etwas
trennschärfer und hebt sieben zusätzliche Hallmark-Sets über die
Schwelle (FATTY_ACID_METABOLISM, OXIDATIVE_PHOSPHORYLATION,
MTORC1_SIGNALING, MYC_TARGETS_V1, ADIPOGENESIS, PEROXISOME,
ANDROGEN_RESPONSE), Diese sind in meinen Daten Grenzfälle mit padj
0.06–0.14, aber alle in dieselbe Richtung wie bei der Auswertung der
MERCK-Count-Tabelle. Dass OXPHOS bei MERCK signifikant wird (+1.57),
stützt die obige Lesart einer mäglichen kompensatorischen
Hochregulation.

### Galaxy goseq unter Verwendung anderer Methode (OverRepresentationAnalysis) und anderer Datenbanken (KEGG, GO)

goseq findet ausschliesslich den Sterol-/Lipid-/Gallen-Anker: Gemeinsam
signifikant repräsentiert sind nur KEGG 00100 Steroid biosynthesis (6/18
DE-Gene, padj 1.2e-05), 04976 Bile secretion (6/70, 0.029) und 00900
Terpenoid backbone biosynthesis (3/14, 0.043), mit den entsprechenden
GO-BP-Termen (Sterol-/Cholesterin-/Lipidbiosynthese). Zellzyklus,
Immunantwort und Translation fehlen vollständig, also kein einziger
signifikanter Term vorhanden. Das ist nicht unbedint ein Widerspruch,
sondern eine strukturelle Eigenschaft der Methode. ORA testet, ob
DE-Gene in einem Set über-repräsentiert sind. Bei nur wenigen hundert
DE-Genen und nahezu null DE-Genen in den Zellzyklus- und
Translations-Sets hat dieser Test dort wenig Power. goseq korrigiert
zusätzlich die Längenverzerrung (Young et al., 2010), bleibt aber eine
Methode auf der DE-Genliste. GSEA bzw. fgsea/multiGSEA bewerten dagegen
die komplette Rangliste und erkennen koordinierte, unterschwellige
Verschiebungen ganzer Gensätze (Subramanian et al., 2005; Korotkevich et
al. 2021; multiGSEA: Canzler und Hackermüller 2020). Deshalb tauchen
Zellzyklus-, Immun- und Translationsprogramme nur in den GSEA-Pathways
auf. Die drei Auswertungen stimmen also dort überein, wo sie
übereinstimmen können (der Sterol-Anker), und divergieren dort, wo sich
die Teststärke der Methoden unterscheidet.

## Quellen

- Moullan N et al.: Tetracyclines disturb mitochondrial function across
  eukaryotic models; Cell Reports 10(10):1681–1691;
  <doi:10.1016/j.celrep.2015.02.034>; 2015
- Fréneaux E et al.: Inhibition of the mitochondrial oxidation of fatty
  acids by tetracycline in mice and in man; Hepatology;
  <doi:10.1002/hep.1840080513>; 1998
- Fromenty B, Pessayre D: Inhibition of mitochondrial beta-oxidation as
  a mechanism of hepatotoxicity; Pharmacol Ther 67(1):101–154;
  [doi:10.1016/0163-7258(95)00012-6](doi:10.1016/0163-7258(95)00012-6){.uri};
  1995
- B Hu et Y Guo: Inhibition of mitochondrial translation as a
  therapeutic strategy for human ovarian cancer to overcome
  chemoresistance; Biochemical and Biophysical Research Communication;
  <doi:10.1016/j.bbrc.2018.12.127> ; 2019
- Podtelezhnikov A et al: Quantitative Transcriptional Biomarkers of
  Xenobiotic Receptor Activation in Rat Liver; Toxicoloc Science;
  175(1):98–112; <doi:10.1093/toxsci/kfaa026>; 2020
- Karri K, Waxman D: Widespread Dysregulation of Long Noncoding Genes
  Associated With Fatty Acid Metabolism, Cell Division, and Immune
  Response Gene Networks in Xenobiotic-exposed Rat Liver; PubMed;2020
- Wang B et al.: Doxycycline sensitizes renal cell carcinoma to
  chemotherapy by preferentially inhibiting mitochondrial translation;
  Journal of International Medical Research;
  <doi:10.1177/03000605211044368>; 2021
- Toshima et al.: Mitochondrial translation failure represses
  cholesterol gene expression via Pyk2-Gsk3β-Srebp2 axis; Life Science
  Alliance; 7(7):e202302423; 2024
- Rong S et al.: Expression of SREBP-1c Requires SREBP-2-mediated
  Generation of a Sterol Ligand for LXR in Livers of Mice; eLife;
  <doi:10.7554/eLife.25015>; 2024
- Subramanian A et al.: Gene set enrichment analysis; PNAS
  102(43):15545–15550; <doi:10.1073/pnas.0506580102>; 2005
- Young M et al.: Gene ontology analysis for RNA-seq: accounting for
  selection bias (goseq); Genome Biol; 11(2):R14;
  <doi:10.1186/gb-2010-11-2-r14>; 2010
- Korotkevich G et al.: Fast gene set enrichment analysis (fgsea);
  bioRxiv; <doi:10.1101/060012>; 2021
- Canzler S, Hackermüller J: multiGSEA: a GSEA-based pathway enrichment
  analysis for multi-omics data; BMC Bioinformatics 21:561;
  <doi:10.1186/s12859-020-03910-x>; 2020
