---
title: "RNA-seq Downstream-Pipeline"
subtitle: "Tetracyclin, Rattenleber · GSE144219 · rn6/Rnor_6.0"
author: "Toxikogenomik-Pipeline"
date: "`r Sys.Date()`"
output:
  html_document:
    fig_caption: true
    toc: true
    toc_float: true
    toc_depth: 3
    number_sections: true
    code_folding: show
editor_options: 
  markdown: 
    wrap: 72
---

# Galaxy-Workflow

GALAXY-Teil, auf usegalaxy ausgegührt. Ziel ist die Count-Matrix (Gene ×
Proben), die der R-Teil einliest. Datensatz GSE144219 (GEO), Rattus
norvegicus, Leber; Referenzgenom Rnor_6.0 (rn6, vgl.
[https://doi.org/10.1093/toxsci/kfaa026](#0){.uri}). Ablauf:
Daten-Download, Qualitätskontrolle, Trimming, erneute
Qualitätskontrolle, Alignment, Annotation und Read-Zählung,
Count-Matrix.

Vorlage (tw. abgeändert):

- <https://training.galaxyproject.org/training-material/topics/transcriptomics/tutorials/rna-seq-reads-to-counts/tutorial.html>

- <https://training.galaxyproject.org/training-material/topics/transcriptomics/tutorials/ref-based/tutorial.html>

## Projekt anlegen und Daten herunterladen

Galaxy-Konto (usegalaxy.eu/) angelegt und per Mail bestätigt, neue
History "tetracycline" erstellt. Für die ausgewählten Proben (4x
Kontrolle, 4x Behandlung) die SRR-Run-Accessions über NCBI bestimmt und
eine Abgleichstabelle (TSV) GSM ↔ SRA ↔ SRR angelegt. Diese Tabelle wird
in R gebraucht, weil dort mit GSM-IDs und Bedingungen (control vs.
treatment) gearbeitet werden sollte, Galaxy aber die SRR-IDs der
einzelnen Sequenzierläufe verwendet.

Proben (GSM ↔ SRR):

- Kontrolle: GSM4283621 ↔ SRR11025984, GSM4283622 ↔ SRR11025985,
  GSM4283623 ↔ SRR11025986
- Behandlung: GSM4283625 ↔ SRR11025988, GSM4283626 ↔ SRR11025989,
  GSM4283627 ↔ SRR11025990

FASTQ-Daten mit dem Tool "Download and Extract Reads in FASTQ format
from NCBI SRA" geladen (SRR-IDs kommagetrennt in die Maske). Das Tool
erzeugt je einen Single-End- und einen Paired-End-Output (fastq-dump);
weiterverwendet wird der Paired-End-Output. Aus den rohen
fastqsanger-Dateien eine flache Collection angelegt, die einzelnen
Proben als SRR...\_R1 bzw. SRR...\_R2 benannt.

## Qualitätskontrolle

Quality-Report mit Falco (statt FastQC: gleiche Funktionalität, etwa
dreifach schneller), anschließend mit MultiQC über die
Falco-Ergebnis-Collection zu einer Übersicht zusammengefasst. Geprüfte
Metriken:

- Per base sequence quality: Phred-Score \> 28 gut, \< 20 schlecht
- Per sequence quality scores: Median möglichst hoch
- Per base sequence content: keine starke Verzerrung (z. B. durch
  Adapter)
- Adapter content: keine Adapter-Sequenzen (sonst ist Trimming nötig
  bzw. nicht erfolgreich)
- Duplicate sequences: hohe Duplikatrate kann auf PCR-Bias hindeuten

## Trimming

Trimming mit Trimmomatic (Galaxy 0.39+galaxy2) auf den Paired-End-Daten
(als Collection, nicht der flachen Collection). Parameter:

- ILLUMINACLIP: TruSeq3-PE.fa, Seed-Mismatches 2,
  Palindrome-Clip-Threshold 30, Simple-Clip-Threshold 10,
  Min-Adapter-Length 4, keepBothReads
- SLIDINGWINDOW: 4:15
- LEADING: 3
- TRAILING: 3
- MINLEN: 36

Aus den getrimmten Daten eine flache Collection (R1/R2) sowie eine
Paired-End-Collection für das anschließende Alignment angelegt.

## Qualitätskontrolle nach dem Trimming

Falco erneut auf der getrimmten R1/R2-Collection, danach MultiQC zur
Kontrolle, dass das Trimming gegriffen hat.

## Alignment

Alignment mit HISAT2 (v2.2.1, Kim et al., Nature Methods 2015) gegen
Rnor_6.0 (in der Galaxy-Datenbank hinterlegt), Input ist die getrimmte
Paired-End-Collection. STAR wäre die übliche Wahl für hochwertiges
RNA-seq, hier aber bewusst HISAT2 wegen der guten Eignung für kurze
Reads (ca. 51 bp; Graph-FM-Index mit BW-Transformation) und kürzerer
Wartezeiten auf den Galaxy-Servern. HISAT2 mit Standardeinstellungen;
die Strangspezifität wird erst beim Zählen in featureCounts
berücksichtigt. Sie wurde zuvor als stranded recherchiert: über den
GEO-Eintrag
(<https://www.ncbi.nlm.nih.gov/geo/query/acc.cgi?acc=GSM4283626>) und
mit dem Tool Infer Experiment auf der HISAT2-BAM aber als unstranded
identifiert. Mapping-Zusammenfassung im maschinenlesbaren Format
ausgegeben (für MultiQC), danach MultiQC auf der HISAT2-Summary zur
Prüfung der Alignment-Qualität.

## Annotation und Read-Zählung

Gen-Annotation für Rnor_6.0 von Ensembl release-94 heruntergeladen
(<https://ftp.ensembl.org/pub/release-94/gtf/rattus_norvegicus/>) und in
die History importiert. Die Chromosomen-Benennung weicht zwischen
Referenz/BAM und GTF ab (mit Samtools idxstats auf der BAM prüfbar),
daher die GTF mit "Replace Text in a specific column" angepasst:

- Spalte c1, Suchmuster \^([0-9]+\|X\|Y)\$, Ersatz chr\\1
- zweiter Lauf: \^MT\$ → chrM

Read-Zählung mit featureCounts:

- Input: HISAT2-BAM-Collection
- Output-Format: tabular (für limma-voom/edgeR lesbar)
- Strang: unstranded (TruSeq Stranded mRNA, vgl. NCBI)
- Paired-End: ja
- Count fragments instead of reads (sonst werden Fragmente mehrfach
  gezählt)

Ergebnis je Probe: Tabelle mit GeneID und Counts.

## Count-Matrix

Die Einzeltabellen mit "Column Join" zu einer Matrix verbunden
(Identifier-Spalte 1 = GeneID, 1 Header-Zeile). Die resultierende
Tabelle heruntergeladen; sie ist der Input für den R-Teil
(../data/galaxy_featurecounts.tabular). Zusätzlich alle relevanten
Tabellen, Reports und Webseiten für Dokumentation und Präsentation aus
Galaxy exportiert.

## weiteres Vorgehen bis goseq

Das Turorial *Reference-based RNA-Seq data analysis* wurde bis zum Ende
in galaxy umgesetzt, um später Vergleichswerte für
Plots/Zwischenergebnisse + GSEA zu haben (gleiche Pathways in R pipeline
wie in Galaxy?)

# R- Pipeline Überblick

```{r setup, include=FALSE}
# Dokument als annotiertes Referenzskript. eval=FALSE, damit es ohne die schweren
# Bioconductor-Pakete und die Galaxy-Daten zu HTML rendert. Zum Rechnen einzelne
# Chunks (oder global) auf eval=TRUE setzen.
knitr::opts_chunk$set(echo = TRUE, eval = TRUE, message = TRUE, warning = FALSE,
                      fig.align = "center", fig.width = 5, fig.height = 3)
```

# 

Die Pipeline nimmt die in Galaxy erzeugte Count-Matrix (Rattenleber, 4x
Tetracyclin gegen 4x Kontrolle) und führt drei Schritte aus: (A)
explorative Qualitätskontrolle (B) Korrektur unerwünschter Variation mit
RUVSeq (C) Pathway-Enrichment mit multiGSEA.

Ergebnis ist eine für technische Störfaktoren korrigierte differentielle
Expression und deren biologische Einordnung über KEGG/Reactome und
HALLMARK.

Die drei Blöcke reproduzieren je eine offizielle Vignette: Block A die
Carpentries-Lektion
<https://carpentries-incubator.github.io/bioc-rnaseq/07-gene-set-analysis.html>,
Block B die Bioconductor-RUVSeq-Pipeline
<https://www.bioconductor.org/packages//release/bioc/vignettes/RUVSeq/inst/doc/RUVSeq.html>
(Risso et al. 2014), Block C die multiGSEA-Pipeline
<https://bioconductor.org/packages/release/bioc/vignettes/multiGSEA/inst/doc/multiGSEA.html>
(Canzler et Hackermüller 2020). Upstream (nicht Teil dieses Skripts)
liegt der Galaxy-Workflow FastQC → STAR (rn6/Rnor_6.0) → featureCounts;
der Datensatz ist GSE144219 (GEO), *Rattus norvegicus*, Leber.

Biologischer Hintergrund: Tetracycline hemmen primär die bakterielle
Translation, als Off-Target aber auch die mitochondriale Translation
(Mitoribosom). Das führt zu Ausfall der 13 mtDNA-kodierten
OXPHOS-Untereinheiten, einem mitonukleären Ungleichgewicht und der
integrierten Stressantwort (ISR/ATF4). In der Leber ist der klassische
Phänotyp die mikrovesikuläre Steatose (Hemmung der β-Oxidation,
gestörter Triglycerid-Export). Daran werden die Enrichment-Ergebnisse
gemessen.

# Setup + Pakete

Installation der benötigten Bioconductor- und CRAN-Pakete.

```{r install, eval=FALSE}
install.packages("BiocManager")
BiocManager::install(c(
  "SummarizedExperiment", "DESeq2", "vsn", "ComplexHeatmap", "RUVSeq", "edgeR",
  "multiGSEA", "org.Rn.eg.db", "iSEE", "limma", "GenomicAlignments", "GenomicFeatures",
  "AnnotationDbi", "rtracklayer", "ShortRead", "Rsamtools", "BiocFileCache", "KEGGREST",
  "biomaRt", "AnnotationHub"), ask = FALSE, update = FALSE)
install.packages(c("ggplot2", "hexbin", "RColorBrewer", "magrittr", "data.table",
                   "msigdbr", "dplyr", "ggrepel", "EDASeq"), dependencies = TRUE)
```

```{r libraries}
library(SummarizedExperiment)
library(DESeq2)
library(vsn)
library(ComplexHeatmap)
library(EDASeq)
library(RUVSeq)
library(edgeR)
library(multiGSEA)
library(AnnotationDbi)
library(org.Rn.eg.db)
library(SingleCellExperiment)
library(iSEE)
library(ggplot2)
library(RColorBrewer)
library(data.table)
library(msigdbr)
library(ggrepel)
library(dplyr)
```

# Hilfsfunktionen

## `save_base()`

Wrapper, der einen Graphics- oder ComplexHeatmap-Ausdruck in eine
PNG/PDF-Datei zeichnet und das geöffnete Dok wieder schließt.
`on.exit(dev.off())` schließt das Device auch bei Fehlern; `force(expr)`
ist nötig, weil R Argumente erst spät auswertet (sonst bliebe die Datei
leer). (ggplot-Objekte werden separat über `ggsave()` gespeichert.)

```{r save-base}
fig_dir <- "../output"
dir.create(fig_dir, recursive = TRUE, showWarnings = FALSE)

save_base <- function(name, expr, w = 5, h = 3, res = 150, dev = c("png", "pdf")) {
  dev  <- match.arg(dev)
  file <- file.path(fig_dir, paste0(name, ".", dev))
  if (dev == "png") png(file, width = w, height = h, units = "in", res = res)
  else              pdf(file, width = w, height = h)
  on.exit(dev.off())
  force(expr)
}
```

## `report_res()`

Druckt ein `DESeqResults`-Objekt inkl. Metadaten: getesteter Kontrast
und Test-Typ aus `mcols(res)$description`, das Design, `summary()`, die
Zahl signifikanter Gene (hoch/runterreguliert), die Top-Treffer und
optional auch gezielt ausgewählte Gene.

```{r report-res}
report_res <- function(res, dds = NULL, alpha = 0.05, n = 10, genes = NULL,
                       label = deparse(substitute(res))) {
  bar <- function() cat(strrep("=", 70), "\n")
  bar(); cat("DESeq2-Ergebnis:", label, "\n"); bar()

  cat("\n[1] mcols(res)$description:\n\n")
  print(data.frame(column = names(res), description = mcols(res)$description), right = FALSE)

  if (!is.null(dds)) {
    cat("\n[2] design(dds):      ", paste(deparse(design(dds)), collapse = ""), "\n")
    cat(    "    resultsNames(dds):", paste(resultsNames(dds), collapse = " | "), "\n")
  }

  cat("\n[3] summary(res, alpha =", alpha, "):\n")
  summary(res, alpha = alpha)

  sig <- which(!is.na(res$padj) & res$padj < alpha)
  cat(sprintf("\n[4] Signifikant (padj < %g): %d   [hoch: %d | runter: %d]\n",
              alpha, length(sig),
              sum(res$log2FoldChange[sig] > 0), sum(res$log2FoldChange[sig] < 0)))

  cat(sprintf("\n[5] Top %d nach padj:\n", n))
  print(head(as.data.frame(res[order(res$padj), ]), n))

  if (!is.null(genes)) {
    cat("\n[6] Ausgewaehlte Gene:\n")
    print(as.data.frame(res[rownames(res) %in% genes, , drop = FALSE]))
  }
  invisible(res)
}
```

# Daten einlesen

Liest die Galaxy-Count-Matrix (Genes in Zeilen, Samples in Spalten),
wandelt sie in eine Integer-Matrix (Voraussetzung für die Zählmodelle),
benennt die SRR-Run-IDs in GSM-Proben-IDs (nach vorher angefertigter
Tabelle) um, ordnet die Spalten als 4× Kontrolle / 4× behandelt und legt
die `colData` mit der Kovariate `condition` an. Die Faktorstufen sind
`c("control","treated")`, also Kontrolle als Referenz (logFC =
behandelt/Kontrolle).

```{r read-counts}
counts <- read.delim("../data/galaxy_featurecounts.tabular", row.names = 1, check.names = FALSE)
dim(counts)
counts <- as.matrix(counts)
mode(counts) <- "integer"

srr_to_gsm <- c(
  SRR11025990 = "GSM4283627", 
  SRR11025989 = "GSM4283626",
  SRR11025988 = "GSM4283625", 
  SRR11025987 = "GSM4283624",
  SRR11025986 = "GSM4283623", 
  SRR11025985 = "GSM4283622",
  SRR11025984 = "GSM4283621", 
  SRR11025983 = "GSM4283620"
)
colnames(counts) <- srr_to_gsm[colnames(counts)]

sample_order <- c("GSM4283620","GSM4283621","GSM4283622","GSM4283623",
                  "GSM4283624","GSM4283625","GSM4283626","GSM4283627")
counts <- counts[, sample_order]

coldata <- data.frame(
  condition = factor(c(rep("control", 4), rep("treated", 4)),
                     levels = c("control","treated")),
  row.names = colnames(counts)
)
```

# A) Explorative Analyse & QualityControl

Folgt der Carpentries-Lektion *04-exploratory-qc*: testet, ob die Daten
clean sind und ob sich Kontrolle und Behandlung überhaupt trennen, bevor
statistisch getestet wird.

## SummarizedExperiment + Filtern

Baut das zentrale Datenobjekt (Counts + `colData` in einem Container)
und entfernt Gene mit 5 oder weniger Gesamt-Counts über alle Proben.

```{r a1-se}
experiment <- SummarizedExperiment(assays = list(counts = counts), colData = coldata)
nrow(experiment)
experiment <- experiment[rowSums(assay(experiment, "counts")) > 5, ]
nrow(experiment)
experiment$libSize <- colSums(assay(experiment))
```

## Bibliotheksgröße

Balkendiagramm der Gesamt-Counts pro Probe, first view auf Unterschiede
in der Sequenziertiefe.

```{r a2-libsize}
colData(experiment) |>
  as.data.frame() |>
  ggplot(aes(x = rownames(colData(experiment)), y = libSize / 1e6, fill = condition)) +
  geom_bar(stat = "identity") + theme_bw() +
  labs(x = "Sample", y = "Total count in millions") +
  theme(axis.text.x = element_text(angle = 45, hjust = 1, vjust = 1))
ggsave(file.path(fig_dir, "01_library_size.png"), width = 8, height = 5, dpi = 300)
```

Plot: Gesamt-Read-Counts pro Probe, range von ca 31mio (GSM4283621) bis
ca. 58 Mio (GSM4283625); also Faktor 2 Unterschied maximal. Kontrollen
(rot) und Treatments (türkis) liegen gemischt im ähnlichen Bereichen;
die Treatments sind im Mittel minimal höher, aber mit klarer
Überlappung.\
Interpretation: Ein 2-facher Unterschied in der Sequenziertiefe ist für
RNA-seq anscheinend normal und ein guter Grund, warum hier normalisiert
wehrden muss.

## Size factors

`DESeqDataSet` + `estimateSizeFactors()`: Normalisierungsfaktor pro
Probe, der libsize und RNA-Komposition ausgleicht (Median-of-ratios).
Der Plot prüft, ob die Size factors systematisch mit der
Bibliotheksgröße oder der Gruppe zusammenhängen.

```{r a3-sizefactors}
dds <- DESeq2::DESeqDataSet(experiment, design = ~ condition)
dds <- estimateSizeFactors(dds)

ggplot(data.frame(libSize = colSums(assay(dds)),
                  sizeFactor = sizeFactors(dds),
                  condition = dds$condition),
       aes(x = libSize, y = sizeFactor, col = condition)) +
  geom_point(size = 5) + theme_bw() + labs(x = "Library size", y = "Size factor")
ggsave(file.path(fig_dir, "02_sizefactor_vs_librarysize.png"), width = 7, height = 5, dpi = 150)
```

Plot: Die DESeq2-Size-factors (Median-of-ratios-Normalisierung) reichen
von ca 0.7 bis ca 1.3 und steigen linear mit der Bibliotheksgröße. Eine
Kontrolle bei 3e+07 Mio hat den kleinsten Faktor (ca. 0.7), die größten
Bibliotheken die größten Faktoren.\
Interpretation: Der Size factor ist der pro-Probe-Skalierungsfaktor, der
Tiefe und RNA-Komposition ausgleicht. Dass er monoton mit der
Bibliotheksgröße läuft zeigt, dass die Tiefe der Hauptunterschied ist
und keine starke Kompositions-Verzerrung dazwischenfunkt, sonst läge ein
Punkt deutlich neben der Geraden. Die Size Factors liegen recht eng um 1
, das heißt, die Normalisierung muss nicht dramatisch korrigieren.
Kontrolle und Behandlung sind über den ganzen Bereich gemischt, also
kein gruppenspezifischer Normalisierungs-Bias...

## Varianzstabilisierung (VST)

Rohe Counts zeigen eine Mittelwert-Varianz-Abhängigkeit. Die VST
entkoppelt beides, damit distanz- und PCA-basierte Methoden nicht von
wenigen hoch-exprimierten Genen dominiert werden. `meanSdPlot()` zeigt
vorher (steigend) gegen nachher (flach).

```{r a4-vst}
meanSdPlot(assay(dds), ranks = FALSE)
save_base("03_meanSd_raw", meanSdPlot(assay(dds), ranks = FALSE), w = 6, h = 5)

vsd <- DESeq2::vst(dds, blind = TRUE)
meanSdPlot(assay(vsd), ranks = FALSE)
save_base("04_meanSd_vst", meanSdPlot(assay(vsd), ranks = FALSE), w = 6, h = 5)
```

Plot 03_meanSD_raw: Auf den Größenfaktor-normalisierten, aber
untransformierten Counts steigt die Standardabweichung linear mit dem
Mittelwert -\> bekannte Mittelwert-Varianz-Abhängigkeit von CountData:
hoch exprimierte Gene streuen in absoluten Zahlen viel stärker als
weniger stark exprimierte. Die folgende Varianzstabilisierung (DESeq2)
verhindert somit, dass ein paar wenige hoch-exprimierte Gene die gesamte
Analyse dominieren.

Plot 04_meanSd_vst: Nachd er Varianzstabilisierung ist die rote
Trendlinie flach über den ges. Wertebereich -\>
Stabilisierungstransformation hat funktioniert, Varianz ist jetzt
unanhängig vom Expressionsniveau aka jedes Gen trägt ca. gleich viel zur
Distanz bei.\
je höher sd, desto höher die Variabilität des Gens.

## Distanz-Heatmap + Clustering

Euklidische Distanz zwischen allen Probenpaaren auf den VST-Werten, als
Heatmap mit hierarchischem Clustering. Erwartung: Kontrollen clustern
zusammen, Treatments clustern auch zusammen.

```{r a5-distheatmap}
dst    <- dist(t(assay(vsd)))
colors <- colorRampPalette(brewer.pal(9, "Blues"))(255)
ht_dist <- ComplexHeatmap::Heatmap(
  as.matrix(dst), col = colors, name = "Euclidean\ndistance",
  cluster_rows = hclust(dst), cluster_columns = hclust(dst),
  bottom_annotation = columnAnnotation(
    condition = vsd$condition,
    col = list(condition = c(control = "yellow", treated = "purple")))
)
save_base("05_sample_distance_heatmap", ComplexHeatmap::draw(ht_dist), w = 6.5, h = 6)
ht_dist
```

Heatmap: Das Dendrogramm gruppiert grob: {GSM4283621, 4283622, 4283623}
(drei Kontrollen) zusammen, {4283625, 4283624, 4283627} (drei
Behandelte) zusammen — und dann GSM4283620 (Kontrolle) und GSM4283626
(Behandelt) als auffälliges Paar abseits ihrer jeweiligen Gruppe. Sechs
von acht Proben clustern erwartet nach Bedingung, das stützt einen
echten Behandlungseffekt. Aber zwei Proben (eine pro Gruppe) brechen aus
dem erwarteten Muster aus und ähneln einander lt eukl. Distanz mehr als
ihren Gruppen.\
Wie damit umgehen? Dass die Distanz über alle Gene weniger sauber trennt
als PCA (Plot 06), ist wohl erwartbar: Die paarweise Distanz summiert
über alle Gene, also auch über die technische/unerwünschte Variation,
die RUV in Block B gezielt entfernen soll. Die PCA kann die
„Behandlungsrichtung" isolieren, die rohe Distanz nicht.

## PCA

Hauptkomponentenanalyse als Dimensionsreduktion: projeziert die Proben
in die Ebene der größten Varianz. Trennen sich die Gruppen entlang PC1,
ist der Behandlungseffekt die dominante Varianzquelle.

```{r a6-pca}
pcaData    <- DESeq2::plotPCA(vsd, intgroup = "condition", returnData = TRUE)
percentVar <- round(100 * attr(pcaData, "percentVar"))
ggplot(pcaData, aes(x = PC1, y = PC2)) +
  geom_point(aes(color = condition), size = 5) + theme_minimal() +
  xlab(paste0("PC1: ", percentVar[1], "% variance")) +
  ylab(paste0("PC2: ", percentVar[2], "% variance")) + coord_fixed()
ggsave(file.path(fig_dir, "06_pca_vst.png"), width = 6, height = 6, dpi = 150)
```

PCA-Plot: Alle vier Kontrollen liegen bei negativer PC1, alle vier
Behandelten bei positiver PC1 -\>Trennung entlang PC1, ohne Überlappung\
Tetracyclin-Treatment ist demnach als trennende Achse anzusehen, weil
PC1 die Linearkombination findet, die den Gruppenunterschied maximiert.\
Einschränkung: PC1 erklärt nur 24 % der Varianz. Die Trennung ist
demnach real, aber der Behandlungseffekt ist nicht die dominante
Varianzquelle, denn es gibt gleich viel Struktur auf PC2 (ebenfalls 24
%), die nicht der Behandlung entspricht..\
-\> Echter Effekt, morderate Stärke, nennenswerte (unerklärte)
Restvarianz macht ruv-Korrektur durchaus sinnvoll

## Dispersionsschätzung

DESeq2 modelliert Counts negativ-binomial; die Dispersion beschreibt die
Überstreuung pro Gen. `estimateDispersions()` leiht Information über
Gene aus (Shrinkage zur Trendkurve), was bei wenigen Replikaten
stabilere Schätzungen liefert.

```{r a7-dispersion}
dds_eD <- estimateDispersions(dds)
plotDispEsts(dds_eD)
save_base("07_dispersion_estimates", plotDispEsts(dds_eD), w = 7, h = 5)
```

Plot Dispersionsschätzung: schwarz: gen-weise Rohschätzungen, blau:
finale Schätzung, rot: Trendkurve\
Dispersionskurve fällt mit steigendem Mittelwert und flacht dann bei
hohen Counts wieder abn. Rohschätzungen werden zur roten Trendkurve hin
geschrumpft.\
Die Shrinkage ist der Grund, warum DESeq2 mit so wenigen Replikaten
funktioniert: Sie leiht Information über Gene aus und stabilisiert
verrauschte Einzelschätzungen. Die Form (fallend, dann flach) war
erwartbar.\
Cave! Das Band bei 1e-8 sind Gene mit quasi-null geschätzter Dispersion
(oft niedrig- oder nahezu konstant exprimierte Gene); DESeq2 behandelt
sie hier korrekt, und sie werden durch die unabhängige Filterung später
ohnehin meist aussortiert.

## Differentielle Expression (Wald-Test)

Erste, noch unkorrigierte DE: GLM-Fit und Wald-Test auf den Kontrast
behandelt gegen Kontrolle. Die RUV-korrigierte DE folgt in Block B.

```{r a8-wald}
dds_eD <- nbinomWaldTest(dds_eD)
result <- results(dds_eD, contrast = c("condition", "treated", "control"))
summary(result)
```

## Volcano-Plot

Stellt log2-Fold-Change gegen die Signifikanz dar und markiert
hoch-/herunterregulierte Gene.

```{r a9-volcano}
res_df <- as.data.frame(result)
res_df$gene <- rownames(res_df)
res_df <- res_df[!is.na(res_df$padj), ]

top <- head(res_df[order(res_df$padj), ], 25)

padj_cut <- 0.05
lfc_cut  <- 1
res_df$sig <- "n.s."
res_df$sig[res_df$padj < padj_cut & res_df$log2FoldChange >  lfc_cut] <- "up"
res_df$sig[res_df$padj < padj_cut & res_df$log2FoldChange < -lfc_cut] <- "down"

ggplot(res_df, aes(x = log2FoldChange, y = -log10(padj), color = sig)) +
  geom_point(alpha = 0.6, size = 1.5) +
  scale_color_manual(values = c(up = "firebrick", down = "steelblue", "n.s." = "grey70")) +
  geom_vline(xintercept = c(-lfc_cut, lfc_cut), linetype = "dashed", color = "grey40") +
  geom_hline(yintercept = -log10(padj_cut), linetype = "dashed", color = "grey40") +
  theme_bw() +
  labs(x = "log2 fold change (treated / control)",
       y = "-log10(adjusted p-value)", color = NULL)
ggsave(file.path(fig_dir, "08_volcano.png"), width = 8, height = 6, dpi = 150)
```

zu sehen: Die unkorrigierte DE aus Block A (treated/Kontrolle, ohne
RUV). Schwellen: \|log2FC\| \> 1 und padj \< 0.05. Es passieren nur
wenige Gene die Schwellen, etwas mehr als 15 hoch (rot, rechts) und ca.
10 herunter (blau, links). Die überwältigende Mehrheit ist grau (n.s.)\
Interpretation:

1.  Signifikanz ungleich Effektstärke. Das statistisch sicherste Gen hat
    eine winzige Faltung, ist aber extrem hoch und konsistent
    exprimiert. Ein Doppelkriterium aus p-Wert und Fold-Change filtert
    solche Gene bewusst heraus. Das ist sicherlich sinnvoll, wenn man
    biologisch relevante Größenordnungen will, aber man muss wissen,
    dass man dabei hochsignifikante, klein-faltige Gene verwirft
2.  Mehr rot als blau: schon naiv deutet sich die Assymetrie zugunsten
    der Hochregulation an.

Achtung! Hier noch keine ruv-Korrektur. Plot ist eher als Referenz zu
verstehen und noch nicht belastbar. Die geringe Anzahl an Treffern deckt
sich mit dem nach PCA moderaten Effeklt: kleine Änderungen statt großer
switches.

## Heatmap der Top-20-DE-Gene

Die 20 nach p-Wert stärksten DE-Gene als zeilenweise z-skalierte
Heatmap; Spaltenannotation = Gruppe.

```{r a10-top20}
vsd <- vst(dds_eD, blind = TRUE)
genes <- result[order(result$pvalue), ] |> head(20) |> rownames()
heatmapData <- assay(vsd)[genes, ]
heatmapData <- t(scale(t(heatmapData)))

heatmapColAnnot <- HeatmapAnnotation(
  condition = vsd$condition,
  col = list(condition = c(control = "yellow", treated = "lightgreen")))

ht_top20 <- ComplexHeatmap::Heatmap(
  heatmapData, name = "row z-score", top_annotation = heatmapColAnnot,
  cluster_rows = TRUE, cluster_columns = FALSE, column_names_gp = gpar(fontsize = 9))
save_base("09_top20_DE_heatmap", ComplexHeatmap::draw(ht_top20), w = 8, h = 7)
ht_top20
```

Plot: Zeilenweise z-skalierte Expression der 20 nach p-Wert stärksten
Gene. Klare Block-Trennung: die linken vier (Kontrollen,
GSM4283620–...23) sind überwiegend blau (niedrig), die rechten vier
(Behandelte, 4283624–27) überwiegend rot (hoch). Drei Gene oben
(ENSRNOG00000061005, 021663, 000201) zeigen das umgekehrte Muster (in
Kontrollen hoch, in treatment herunter). Sauber Trennung nach diesem
Plot!

Einschränkung: Hier werden die Top 20 Gene betrachtet. Plot ist also
nicht repräsentativ für die Gesamtheit der Daten!

# B) Unerwünschte Variation entfernen (RUVSeq)

Folgt der RUVSeq-Vignette (Risso et al. 2014). RUV schätzt latente
Störfaktoren (Batch, Library-Prep, unbekannte technische Effekte) als
zusätzliche Kovariaten und nimmt sie ins DE-Modell auf. Der korrigierte
Output `res_ruv` ist später der Input für multiGSEA. Es gibt drei
Varianten: RUVg (Kontrollgene), RUVs (Replikate), RUVr (Residuen);
Hauptweg hier ist RUVg.

## Filtern & SeqExpressionSet

Eigener Filter (≥ 2 Proben mit \> 5 Reads) und Verpacken in ein
`SeqExpressionSet` (Datenobjekt von EDASeq/RUVSeq). `x` ist der
Behandlungsfaktor.

```{r b1-filter}
filter   <- apply(counts, 1, function(x) length(x[x > 5]) >= 2)
filtered <- counts[filter, ]
genes    <- rownames(filtered)

x   <- as.factor(c(rep("Ctl", 4), rep("Trt", 4)))
set <- newSeqExpressionSet(as.matrix(filtered),
                           phenoData = data.frame(x, row.names = colnames(filtered)))
```

## RLE + PCA vor Normalisierung

RLE-Boxplots (Relative Log Expression) sollten um 0 zentriert und gleich
breit sein; Abweichungen zeigen technische Verzerrung. Zusammen mit PCA
der Ausgangszustand vor jeder Korrektur.

```{r b2-rle-raw}
colors <- brewer.pal(3, "Set2")
plotRLE(set, outline = FALSE, ylim = c(-0.75, 0.75), col = colors[x])
save_base("10_RLE_raw", plotRLE(set, outline = FALSE, ylim = c(-0.75, 0.75), col = colors[x]), w = 7, h = 4.5)
plotPCA(set, col = colors[x], cex = 1.2)
save_base("11_PCA_raw", plotPCA(set, col = colors[x], cex = 1.2), w = 6, h = 6)
```

Boxplot_raw: Mediane wandern auf und ab, starke Strueung um 0,
variierende Boxbreiten; Grundlage f+r technische ruv-Korrekturschritte

PCA_raw: Eine einzelne Achse (PC1) erklärt 46 % der Varianz, aber die
Gruppen trennen sich nicht sauber entlang dieser Achse: Kontrollen
(grün) und Treatments (orange) liegen durchmischt; die dominante Achse
fängt hier offensichtlich etwas anderes als die Behandlung ein.

## Upper-Quartile-Normalisierung

`betweenLaneNormalization(..., "upper")` skaliert die Proben aufs obere
Quartil (Bullard et al. 2010). Hier sehr notwendig, denn in den Rohdaten
gibt es eine große, aber uninformative Varianzquelle (sehr
wahrscheinlich Tiefe/Komposition/technischer Batch), die alles andere
überlagert. Die Behandlung ist da, aber unter dieser dominanten Achse
begraben. Eine hohe PC1-Prozentzahl ist nicht automatisch gut. Hier ist
sie sogar das Problem, weil PC1 stark zu rauschen scheint. Genau das
soll die Normalisierung + RUV reduzieren:

```{r b3-uqnorm}
set <- betweenLaneNormalization(set, which = "upper")
plotRLE(set, outline = FALSE, ylim = c(-0.75, 0.75), col = colors[x])
save_base("12_RLE_uqnorm", plotRLE(set, outline = FALSE, ylim = c(-0.75, 0.75), col = colors[x]), w = 7, h = 4.5)
plotPCA(set, col = colors[x], cex = 1.2)
save_base("13_PCA_uqnorm", plotPCA(set, col = colors[x], cex = 1.2), w = 6, h = 6)
```

Boxplot: Die Boxen sind jetzt um 0 zentriert und untereinander deutlich
gleichmäßiger als im Rohzustand. UP-Normalisierung wirksam, aber sie
korrigiert nur eine globale Skala pro Probe. Sie kann keine
strukturierte, genabhängige unerwünschte Variation (z. B. einen Batch,
der bestimmte Genklassen betrifft) entfernen. Dafür ist RUV da

PCA: Die dominante Achse ist von 46 % (roh) auf 19 % geschrumpft. Die
Behandlung beginnt sich abzuzeichnen. Kontrollen tendenziell oben
(positiver PC2), Treatments unten. Trennung ist noch unsauber und
verteilt sich über beide Achsen...

## Empirische Kontrollgene

RUVg braucht Negativkontroll-Gene, die nicht auf die Behandlung
reagieren. Ein erster edgeR-Lauf rankt alle Gene nach
Behandlungs-Assoziation; die am wenigsten assoziierten (alles außer den
Top 5000) dienen als empirische Kontrollgene. Das reine rn6-Genom
enthält keine ERCC-Spike-ins (wie im Tutorial beschrieben), daher hier
dieser empirische Weg.

```{r b4-empirical}
design <- model.matrix(~x, data = pData(set))
y <- DGEList(counts = counts(set), group = x)
y <- normLibSizes(y, method = "upperquartile")
y <- estimateGLMCommonDisp(y, design)
y <- estimateGLMTagwiseDisp(y, design)
fit <- glmFit(y, design)
lrt <- glmLRT(fit, coef = 2)

top       <- topTags(lrt, n = nrow(set))$table
empirical <- rownames(set)[which(!(rownames(set) %in% rownames(top)[1:5000]))]
```

## RUVg

`RUVg(set, empirical, k = 1)` schätzt aus den Kontrollgenen einen Faktor
unerwünschter Variation `W_1` und fügt ihn der `pData` hinzu. `k = 1`
ist bei n = 8 konservativ.

```{r b5-ruvg}
set2 <- RUVg(set, empirical, k = 1)
pData(set2)
plotRLE(set2, outline = FALSE, ylim = c(-0.75, 0.75), col = colors[x])
save_base("14_RLE_RUVg", plotRLE(set2, outline = FALSE, ylim = c(-0.75, 0.75), col = colors[x]), w = 7, h = 4.5)
plotPCA(set2, col = colors[x], cex = 1.2)
save_base("15_PCA_RUVg", plotPCA(set2, col = colors[x], cex = 1.2), w = 6, h = 6)
```

Boxplot_ruv: Boxen eng um 0, homogen, der am besten zentrierte,
gleichmäßigste der drei RLE-Plots. RUVg hat zusätzlich zur globalen
Skala den geschätzten Störfaktor `W_1` herauspartialisiert; die
verbleibende Streuung ist relativ sauber zentriert. Eigentlicher Gewinn
von ruvg wird aber optisch erst in der PCA sichtbar.\
PCA_ruv: Saubere Gruppentrennung entlang PC1 mit 22%. Nach Entfernen von
`W_1` wird die Behandlung zur interpretierbaren Hauptachse. Der
Vergleich roh → UQ → RUVg (PC1 46 % unsauber → 19 % beginnend → 22 %
sauber trennend) zeigt: Es geht nicht unbedingt um ein hohes
PC1-Prozent, sondern darum, dass PC1 auch korrekt nach Gruppen entlang
der Achse zu trennen vermag.

Wahl von k: mit **k=2 trennt die PCA noch sauberer**, aber mMn wirkt der
Effekt dann etwas künstlich und konstruiert..

**Vorbehalte:**

- Mangels ERCC-Spike-ins wurden Kontrollgene als „alle Gene außer den
  Top 5000 des ersten edgeR-Laufs" definiert. Bei ca 15500 Genen also
  ein sehr großes, datengetriebenes Set. Das ist der vorgesehene
  RUVSeq-Weg, aber es ist halb-zirkulär: Man benutzt die Daten selbst,
  um zu entscheiden, was in der Expression unverändert bleibt. Echte
  externe Negativkontrollen wären sauberer. Praktisch ist der Effekt
  meist gutartig (Risso et al. zeigen Robustheit), aber man sollte sich
  der Annahme bewusst sein.

- **`W_1`** RUV? Es ist unklar `W_1` Batch, RNA-Qualität oder etwas
  anderes ist. Das ist akzeptabel (RUV soll latente Störung ja
  entfernen, nicht benennen), aber es heißt auch, dass man die Korrektur
  nicht mechanistisch begründen kann.

## DE mit edgeR inkl. `W_1`

edgeR-DE mit dem erweiterten Design `~ x + W_1`: testet den
Behandlungseffekt, während `W_1` die geschätzte Störung
herauspartialisiert. `coef = 2` ist der `x`-Effekt (Trt vs Ctl).

```{r b6-edger-ruv}
design <- model.matrix(~x + W_1, data = pData(set2))
y <- DGEList(counts = counts(set2), group = x)
y <- calcNormFactors(y, method = "upperquartile")
y <- estimateGLMCommonDisp(y, design)
y <- estimateGLMTagwiseDisp(y, design)
fit <- glmFit(y, design)
lrt <- glmLRT(fit, coef = 2)
topTags(lrt)
```

- edgeRs Top-Liste sieht anders aus als die von DESeq2: edgeR rankt hier
  vor allem niedrig exprimierte Gene mit großen Fold-Changes (logCPM
  negativ, \|logFC\| 3–4) nach oben. DESeq2 rankt hoch exprimierte Gene
  mit moderaten Fold-Changes (wie ENS...030700) nach oben.
- -\> Folge unterschiedlicher Gewichtung/Shrinkage der beiden Engines
  (edgeR-LRT vs. DESeq2-Wald, unterschiedliche unabhängige Filterung).
  Beide sehen dasselbe Gesamtsignal, betonen aber andere Enden des
  Expressionsspektrums.
- ENSRNOG00000011200 taucht in beiden Listen ganz oben auf, DESeq2
  (log2FC 1.06, padj 2e-11) und edgeR (logFC 1.06, FDR 8e-8), dazu hoch
  exprimiert (logCPM 11.96). Gen taucht in beiden Verfahren auf -\>
  vertrauenswürdiger Treffer

## DE mit DESeq2 inkl. `W_1` — Wald und LRT

Dieselbe RUV-korrigierte DE mit DESeq2; `W_1` steht im Design des
`DESeqDataSet` (`~ W_1 + x`). Es werden zwei Tests mit eigenen Objekten
gerechnet: Wald (Effektgröße eines Kontrasts, Input fürs Enrichment) und
LRT (volles gegen reduziertes Modell). `report_res()` zeigt für beide
den Test-Typ und den getesteten Kontrast.

```{r b7-deseq-ruv}
dds_ruv <- DESeqDataSetFromMatrix(countData = counts(set2),
                                  colData = pData(set2),
                                  design = ~ W_1 + x)

dds_ruv      <- DESeq(dds_ruv)
res_ruv_wald <- results(dds_ruv, contrast = c("x", "Trt", "Ctl"))
report_res(res_ruv_wald, dds_ruv)

dds_ruv_lrt <- DESeq(dds_ruv, test = "LRT", reduced = ~ W_1)
res_ruv_lrt <- results(dds_ruv_lrt)
report_res(res_ruv_lrt, dds_ruv_lrt)

res_ruv <- res_ruv_wald
res_ruv <- res_ruv[order(res_ruv$padj), ]
```

**Interpretation der Results:**

- Wald =+/- LRT. Beide liefern fast identische Ergebnisse und exakt
  dieselben Top-10-Gene in nahezu gleicher Reihenfolge. -\> Das Ergebnis
  hängt nicht an der Testwahl. (Der Wald-Test prüft die Effektgröße
  eines Kontrasts, der LRT vergleicht das volle Modell `~ W_1 + x` gegen
  `~ W_1`. Dass beide übereinstimmen, heißt, der `x`-Effekt ist
  konsistent.)

- Asymmetrie 163:76 ≈ 2:1 zugunsten der Hochregulation.Passt zu den
  späteren Enrichment-Befunden

- Gen ENSRNOG00000030700: baseMean = 344.900 (extrem hoch exprimiert),
  log2FC nur 0.46, padj = 4e-13. ...Winzige Faltung, aber durch die
  enorme, konsistente Expression hochsignifikant. Eine moderate, sehr
  verlässliche Verschiebung eines stark exprimierten (vermutlich
  metabolischen) Leber-Gens. Kein Switch.

- Die unabhängige Filterung verwirft \~10–12 % schwach exprimierte Gene
  (mean count \< 10–12), bevor korrigiert wird. Sinnvoll, weil solche
  Gene ohnehin keine verlässlichen p-Werte liefern.

- Kritisch: 239 von 15.6k Genen (ca 1.5 %) sind signifikant. Sehr
  moderate DE-Antwort, konsistent mit dem moderaten PCA-Effekt. Das ist
  nicht unbedingt widersprüchlich und kein Problem; es heißt aber, dass
  Tetracyclin in dieser Leber kein flächendeckendes
  Transkriptom-"Erdbeben" auslöst.

## mtDNA-Gen-Check

Die mtDNA-kodierten OXPHOS-Gene sind der direkte Wirkort von
Tetracyclin. Dieser Check zählt, wie viele davon in den Daten sind und
Filter sowie DESeq überleben, und gibt ihre Einzeleffekte aus.

```{r b8-mtdna}
ann_mt <- AnnotationDbi::select(org.Rn.eg.db, keys = rownames(counts),
                                keytype = "ENSEMBL", columns = c("SYMBOL","CHR"))
mt_in_data <- unique(na.omit(ann_mt$ENSEMBL[which(ann_mt$CHR == "MT")]))

cat(sprintf("MT-Gene | Roh: %d | nach Filter: %d | in res_ruv: %d\n",
            length(mt_in_data),
            sum(mt_in_data %in% rownames(filtered)),
            sum(mt_in_data %in% rownames(res_ruv))))
report_res(res_ruv_wald, dds_ruv, genes = mt_in_data)
```

## Alternativen: RUVs + RUVr

RUVs nutzt Replikat-Gruppen (über `makeGroups`), bei denen die Kovariate
konstant ist; RUVr nutzt die Residuen eines ersten GLM-Fits. Beide
schätzen `W_1` auf anderem Weg als RUVg.

```{r b9-ruvs-ruvr}
differences <- makeGroups(x)
set3 <- RUVs(set, genes, k = 1, differences)
pData(set3)

design <- model.matrix(~x, data = pData(set))
y <- DGEList(counts = counts(set), group = x)
y <- calcNormFactors(y, method = "upperquartile")
y <- estimateGLMCommonDisp(y, design)
y <- estimateGLMTagwiseDisp(y, design)
fit <- glmFit(y, design)
res <- residuals(fit, type = "deviance")
set4 <- RUVr(set, genes, k = 1, res)
pData(set4)
```

# C · Pathway-Enrichment (multiGSEA)

Folgt der multiGSEA-Vignette (Canzler et Hackermüller 2020). multiGSEA
ist eine rangbasierte GSEA (intern fgsea) über mehrere Omics-Ebenen.
Hier dargestellt ist nur eine (Transcriptom-Ebene). Input ist die
RUV-korrigierte DE aus Block B.

## Annotation: Symbole

multiGSEA erwartet je Gen ein Symbol, einen logFC und einen p-Wert. Die
Ensembl-IDs aus `res_ruv` werden über `org.Rn.eg.db` auf Symbole
gemappt; Gene ohne Symbol und Duplikate werden entfernt.

```{r c1-annotation}
de <- as.data.frame(res_ruv)
de$ENSEMBL <- rownames(de)
de <- de[!is.na(de$pvalue), ]

de$Symbol <- mapIds(org.Rn.eg.db, keys = de$ENSEMBL,
                    column = "SYMBOL", keytype = "ENSEMBL", multiVals = "first")
de <- de[!is.na(de$Symbol) & !duplicated(de$Symbol), ]

transcriptome <- data.frame(Symbol = de$Symbol, logFC = de$log2FoldChange, pValue = de$pvalue)
```

## Ranking

`rankFeatures(logFC, pValue)` erzeugt die Rangstatistik
`sign(logFC) * -log10(p)`: starke, signifikante Hoch-Effekte landen
oben, starke Runter-Effekte unten. Die Ranks werden mit den Symbolen
benannt und in die multiGSEA-Datenstruktur gelegt.

```{r c2-rank}
omics_data <- initOmicsDataStructure(layer = c("transcriptome"))
omics_data$transcriptome <- rankFeatures(transcriptome$logFC, transcriptome$pValue)
names(omics_data$transcriptome) <- transcriptome$Symbol
```

## Pathway-Definitionen laden

`getMultiOmicsFeatures()` zieht die Gen-Sets aus KEGG und Reactome für
*Rattus norvegicus*, mit Features als Symbol. Kann dauern... (5min ca.)

```{r c3-pathways}
databases <- c("kegg", "reactome")
layers    <- names(omics_data)
pathways <- getMultiOmicsFeatures(
  dbs = databases, layer = layers,
  returnTranscriptome = "SYMBOL",
  organism = "rnorvegicus",
  useLocal = FALSE
)
```

## Enrichment ausführen & speichern

`multiGSEA()` rechnet die fgsea-Anreicherung; `extractPvalues()` zieht
p- und padj-Werte heraus. Bei nur einer Omics-Ebene ist "combined"
identisch mit "transcriptome". Diese CSV enthält keine
Richtungsinformation (kein NES) — die Richtung kommt im nächsten Schritt
aus dem Objekt selbst.

```{r c4-run}
enrichment_scores <- multiGSEA(pathways, omics_data)

df <- extractPvalues(enrichment_scores, pathwayNames = names(pathways[[1]]))
df$combined_pval <- df$transcriptome_pval
df$combined_padj <- df$transcriptome_padj
df <- cbind(pathway = names(pathways[[1]]), df)
df <- df[order(df$combined_padj), ]
head(df, 15)

write.csv(df, "output/multiGSEA_pathway_results.csv", row.names = FALSE)
```

## Richtung (NES) + Treibergene

Greift direkt auf das Anreicherungsobjekt zu: das NES-Vorzeichen gibt
die Richtung (+ hoch, − runter), `leadingEdge` die tragenden Gene. Hier
nach Tetracyclin-relevanten Themen gefiltert und die
Vorzeichen-Konvention an zwei bekannten Genen geprüft.

```{r c5-direction}
res <- enrichment_scores$transcriptome[order(padj)]

res[padj < 0.05, .(pathway, NES, padj, size)]

res[grepl("lipid|fatty acid|oxidative phosphoryl|respiratory electron|mitochondrial translation|ATF4|EIF2|PERK|GCN2|amino acid|cholesterol|TCA|citric",
          pathway, ignore.case = TRUE), .(pathway, NES, padj)]

res[pathway == "(REACTOME) Metabolism of lipids", leadingEdge][[1]]

transcriptome[transcriptome$Symbol %in% c("Eif4ebp3","Fasn"), ]
omics_data$transcriptome[c("Eif4ebp3","Fasn")]
```

## Gegencheck: HALLMARK

Wiederholt die Anreicherung gegen die MSigDB-HALLMARK-Sammlung (50
kuratierte Sets) als unabhängigen Abgleich. HALLMARK ist
Ensembl-basiert, daher werden die Ranks hier nach Ensembl benannt. Das
Ergebnis wird inklusive NES und (zu Text gewandeltem) `leadingEdge` als
TSV gespeichert — diese Datei trägt also die Richtung.

```{r c6-hallmark}
hallmark <- msigdbr(species = "Rattus norvegicus", category = "H") %>%
  dplyr::select(gs_name, ensembl_gene) %>%
  dplyr::filter(!is.na(ensembl_gene)) %>%
  unstack(ensembl_gene ~ gs_name)
pathways_h <- list("transcriptome" = hallmark)

de_ens <- as.data.frame(res_ruv)
de_ens$ENSEMBL <- rownames(de_ens)
de_ens <- de_ens[!is.na(de_ens$pvalue) & !duplicated(de_ens$ENSEMBL), ]

ranks_ens <- initOmicsDataStructure("transcriptome")
ranks_ens$transcriptome <- rankFeatures(de_ens$log2FoldChange, de_ens$pvalue)
names(ranks_ens$transcriptome) <- de_ens$ENSEMBL

es_h  <- multiGSEA(pathways_h, ranks_ens)
res_h <- es_h$transcriptome[order(padj)]
res_h[padj < 0.05, .(pathway, NES, padj, size)]

out <- copy(res_h)
out$leadingEdge <- sapply(out$leadingEdge, paste, collapse = ";")
fwrite(out, "output/data_hallmark_multiGSEA_results.tsv", sep = "\t")
```

# Sitzungsinfo

```{r session}
sessionInfo()
```
